ACORDAO-COMPLETO-2589495

ACÓRDÃO 978/2023 ATA 19/2023 - PLENÁRIO

VISTOS, relatados e discutidos estes autos que tratam de representação formulada pela então Secretária de Aquisições Logísticas (Selog) noticiando possíveis irregularidades ocorridas no Pregão Eletrônico 15/2017, promovido pelo Ministério da Cultura, destinado à contratação de ata de registro de preços para serviços em acervo bibliográfico e arquivístico,
ACORDAM os Ministros do Tribunal de Contas da União, reunidos em Sessão do Plenário, ante os motivos expostos pelo Relator, em: 
9.1. acolher parcialmente as razões de justificativa do Sr. Frederico Guimaraes Cardoso;
9.2. rejeitar as razões de justificativa da Sra. Adleide Catarina Falcão, aplicando-lhe a multa prevista no art. 58, inciso II, da Lei 8.443/1992, no valor de R$ 30.000,00 (trinta mil reais) , fixando-lhe o prazo de 15 (quinze) dias, a contar da notificação, para comprovar perante o Tribunal, o recolhimento da dívida ao Tesouro Nacional, sob pena de cobrança judicial do valor atualizado monetariamente, na forma da legislação em vigor, desde a data do acórdão até a do efetivo recolhimento, se for paga após o vencimento;
9.3. autorizar, desde logo, a cobrança judicial da dívida, caso não atendida a notificação, nos termos do art. 28, II, da Lei 8.443/1992; 
9.4. autorizar, caso requerido, nos termos do art. 26 da Lei 8.443/1992, e do art. 217 do RI/TCU, o parcelamento da dívida em até 36 parcelas, com a atualização monetária e os correspondentes acréscimos legais, esclarecendo à responsável que a falta de pagamento de qualquer parcela importará no vencimento antecipado do saldo devedor, sem prejuízo das demais medidas legais;
9.5. determinar ao Ministério da Cultura que, nos termos do art. 28, inciso I, da Lei 8.443/1992, adote providências para efetuar o desconto integral ou parcelado da dívida referida no subitem 9.2 deste acórdão na remuneração da Sra. Adleide Catarina Falcão, observados os limites previstos na legislação pertinente, caso não atendida a notificação;
9.6. encaminhar cópia desta deliberação à AudTCE, orientando a unidade técnica para que adote as seguintes providências:
9.6.1. localize o processo de tomada de contas especial resultante do subitem 9.6 do Acórdão 178/2018-TCU-Plenário, conferindo-lhe tratamento prioritário, a fim de evitar a ocorrência da prescrição; 
9.6.2. apure no âmbito do processo mencionado acima, por ocasião da instrução preliminar, a possível ocorrência de atos comissivos e omissivos de agentes do Ministério da Cultura que possam ter atrasado a constituição do processo de tomada de contas especial;
9.6.3. no caso de constatar que o processo de TCE resultando do subitem 9.6 do Acórdão 178/2018-TCU-Plenário ainda não foi enviado ao TCU, proponha ao relator as medidas que entender pertinentes;
9.7. dar ciência desta deliberação ao Ministério da Cultura e aos responsáveis.

Representação sobre possíveis irregularidades ocorridas em pregão destinado à contratação de ata de registro de preços para serviços em acervo bibliográfico e arquivístico. Análise de razões de justificativa.

Ministério da Cultura.

3. Interessados/Responsáveis:
3.1. Interessado: OTC DOC Organização Tecnologia e Custódia de Documentos Eireli (04.361.968/0001-02).
3.2. Responsáveis: Adleide Catarina Falcão (XXX.119.021-XX); Frederico Guimaraes Cardoso (XXX.061.854-XX).

13.1. Ministros presentes: Bruno Dantas (Presidente), Walton Alencar Rodrigues, Benjamin Zymler (Relator), Augusto Nardes, Aroldo Cedraz, Jorge Oliveira, Antonio Anastasia e Jhonatan de Jesus.
13.2. Ministro-Substituto convocado: Marcos Bemquerer Costa.
13.3. Ministro-Substituto presente: Weder de Oliveira.

OTC.DOC Organização, Tecnologia e Custódia de Documentos Eireli

BENJAMIN ZYMLER

Adoto como relatório a instrução da Unidade de Auditoria Especializada em Contratações inserta à peça 138, cuja proposta de encaminhamento contou com a anuência do corpo diretivo da mencionada unidade técnica:
"Instrução de Análise de Audiência
	A. Identificação do Processo

	TC Processo 025.204/2017-3
	Análise de audiências. Acolhimento dos argumentos com relação a um dos itens. Rejeição dos demais. Proposta de aplicação de penalidades. 

	Unidade Jurisdicionada
	Uasg

	Ministério da Cultura (extinto) - MinC
	420001

	Representante
	CNPJ
	Contrato Social

	Secretaria de Controle Externo das Aquisições Logísticas - Selog
	Não aplicável
	Não aplicável

	Objeto da Contratação

	Registro de preços para a contratação de empresa especializada na prestação de serviços em acervo bibliográfico e arquivístico.

	Procedimento Auxiliar de Contratação  
	Modalidade  
	Número do Certame

	Sistema de Registro de Preços
	Pregão Eletrônico
	15/2017

	Modo de Disputa
	Tipo

	Não se aplica
	Menor preço por grupo

	Vigência
	Valor Contratado

	Já encerrada
	R$ 32.952.400,00 (peça 46) 

	Legislação que Rege o Certame

	Lei 10.520/2002 (Lei do Pregão) e subsidiariamente a Lei 8.666/1993

	Suspenso por Medida Cautelar?
	Não

	Fase do Certame

	O contrato decorrente do Pregão Eletrônico 15/2017 já teve sua vigência encerrada.

	B. Identificação dos Responsáveis

	Responsável e CPF
	Representante Legal
	Procuração
	Há Pedido de Sust. Oral?

	Adleide Catarina Falcão (CPF XXX.119.021-XX) 
	Não indicado
	Não aplicável 
	Não

	Frederico Guimarães Cardoso (CPF XXX.061.854-XX) 
	Não indicado
	Não aplicável 
	Não

	C. Histórico

	1.	Inicialmente, cabe registrar que este processo foi instaurado a partir de representação feita por esta unidade técnica (peça 3) , por conta de notícias que indicavam que os serviços em acervo bibliográfico e arquivístico teriam sido contratados pelo Ministério da Cultura com superfaturamento (peça 1) . 
2.	Procedidas comunicações processuais de praxe e realizadas diligências, foi elaborada a instrução de peça 31 e proferido o Acórdão 718/2018-TCU-Plenário (relator: Ministro André Luís de Carvalho) , juntado a este processo à peça 45, em que foi determinado ao então Ministério da Cultura que adotasse as medidas necessárias à anulação do Pregão Eletrônico 15/2017, bem como foram proferidas diversas determinações a serem monitoradas por esta unidade técnica, a saber:
9.2. determinar, nos termos do art. 71, IX, da Constituição de 1988 e do art. 45 da Lei 8.443, de 1992, que, no prazo de 15 (quinze) dias contados da ciência desta deliberação, o Ministério da Cultura adote as medidas cabíveis para resultar na efetiva anulação do Pregão Eletrônico 15/2017 e de todos os atos dele decorrentes;
9.4. determinar que, no prazo de 20 (vinte) dias contados da ciência desta deliberação, o Ministério da Cultura adote as seguintes medidas:
9.4.1. apresente ao TCU as informações sobre a anulação do Pregão Eletrônico 15/2017, acompanhadas dos correspondentes elementos comprobatórios, em cumprimento ao item 9.2 deste Acórdão;
9.4.2. informe o TCU sobre os serviços em execução e já executados em relação ao Contrato 19/2017 (decorrente do referido Pregão Eletrônico 15/2017) , encaminhando as cópias de todos os correspondentes documentos comprobatórios;
9.4.3. apresente ao TCU as informações sobre a eventual adesão, ou não, de outros órgãos e entes públicos à ata de registro de preços resultante do referido Pregão Eletrônico 15/2017, encaminhando as cópias de todos os correspondentes documentos comprobatórios;
9.4.4. informe o TCU sobre o eventual estudo para a realização novo certame com vistas à substituição ou ao prosseguimento do aludido Pregão Eletrônico 15/2017 com a adoção de objeto idêntico, assemelhado ou semelhante;
9.5. determinar, nos termos do art. 157 do RITCU, que, no prazo de até 90 (noventa) dias, a unidade técnica promova a diligência junto ao Ministério do Planejamento, Desenvolvimento e Gestão, além do eventual levantamento no âmbito da própria Selog, com vistas a obter informações completas e detalhadas sobre os dispêndios orçamentários anuais efetuados em cada órgão e entidade federal nos últimos 10 (dez) exercícios financeiros, evidenciando os valores empenhados, liquidados e pagos, além da eventual inscrição em restos a pagar, na aludida gestão de acervo bibliográfico e arquivístico no âmbito de toda a administração direta e indireta federal, com a evidenciação, ainda, dos dispêndios com as subsequentes locações de salas ou mesmo de prédios para o armazenamento ou a guarda de todo o correspondente material, entre outras despesas públicas correlatas; devendo, a partir daí, a unidade técnica analisar as referidas informações e, por intermédio da Segecex, submeter a subsequente proposta de específica ação de controle ao Ministro-Relator;
9.6. determinar, nos termos do art. 8º da Lei 8.443, de 1992, que, diante dos indícios de sobrepreço e superfaturamento na parcial execução do contrato resultante do aludido Pregão Eletrônico 15/2017, além da inusitada condução de dois procedimentos licitatórios para a aquisição de serviços similares com preços distintos no bojo do Pregão 15/2017 e do Pregão 7/2016, o Ministério da Cultura promova a devida instauração de tomada de contas especial (TCE) com o intuito de identificar os responsáveis e de quantificar o correspondente dano ao erário, devendo informar o TCU sobre os atos de identificação de todos os aludidos responsáveis e de quantificação do referido dano ao erário, no prazo de até 45 (quarenta e cinco) dias contados da ciência desta deliberação, além de informar o efetivo resultado da conclusão da aludida TCE, no prazo de até 150 (cento e cinquenta) dias contados da ciência desta deliberação;
9.7. determinar que, no prazo de 20 (vinte) dias contados da ciência desta deliberação, o Ministério do Trabalho e o Instituto Nacional de Colonização e Reforma Agrária - Incra adotem as seguintes medidas:
9.7.1. apresentem ao TCU as informações sobre o eventual prosseguimento, ou não, na respectiva participação junto à ata de registro de preços resultante do referido Pregão Eletrônico 15/2017, encaminhando as cópias de todos os correspondentes documentos comprobatórios; 
9.7.2. informem o TCU sobre os eventuais serviços em execução e já executados a partir do possível contrato resultante do referido Pregão Eletrônico 15/2017, encaminhando as cópias de todos os correspondentes documentos comprobatórios;
9.8. determinar que a Selog adote as seguintes medidas: 
9.8.1. envie a cópia deste Acórdão ao Ministério do Trabalho e ao Instituto Nacional de Colonização e Reforma Agrária - Incra, salientando que o referido Pregão Eletrônico 15/2017 deve restar anulado pelo item 9.2 deste Acórdão, para ciência e eventuais providências, sem prejuízo de informar que a presente deliberação, acompanhada do Relatório e do Voto que a fundamenta, está disponível para a consulta no endereço www.tcu.gov.br/acordaos, de tal sorte que, se requerido, o TCU poderá fornecer as correspondentes cópias, em mídia impressa, aos interessados e aos responsáveis arrolados nestes autos; 
9.8.2. envie a cópia deste Acórdão ao Ministério da Cultura e à OTC.Doc Organização, Tecnologia e Custódia de Documentos, para ciência e eventuais providências, sem prejuízo de informar que a presente deliberação, acompanhada do Relatório e do Voto que a fundamenta, está disponível para a consulta no endereço www.tcu.gov.br/acordaos, de tal sorte que, se requerido, o TCU poderá fornecer as correspondentes cópias, em mídia impressa, aos interessados e aos responsáveis arrolados nestes autos; 
9.8.3. promova, nos termos dos arts. 157 e 250 do RITCU, a audiência dos gestores do Ministério da Cultura responsáveis pelas falhas condução do referido Pregão Eletrônico 15/2017, após submeter a correspondente proposta de audiência ao Ministro-Relator, no prazo de até 30 (trinta) dias contados da ciência desta deliberação; e 
9.8.4. promova o monitoramento das determinações prolatadas pelos itens 9.2, 9.4, 9.5, 9.6 e 9.7 deste Acórdão, dispensando a unidade técnica de promover o monitoramento da determinação proferida pelo item 9.3 deste Acórdão.
3.	Após o manejo de embargos de declaração (peça 57) , conhecidos e negados por meio do Acórdão 457/2019-TCU-Plenário (peça 65) , iniciou-se o processo de monitoramento do Acórdão 718/2018-TCU-Plenário. Na instrução de peça 72, foi considerado atendido o item 9.7, orientado ao Ministério do Trabalho e ao Instituto Nacional de Colonização e Reforma Agrária (Incra) , a complementar os itens 9.2, 9.4, 9.5 e 9.6, enquanto foi considerado como parcialmente atendido o item 9.8, pendente de cumprimento nesse último item determinação para que esta Unidade Técnica promova a audiência dos gestores do Ministério da Cultura que tenham dado causa a prejuízos ao erário e ultime o monitoramento do Acórdão 718/2018-TCU-Plenário. 
4.	Em nova impetração, foi manejado "recurso de revisão" (peça 79) , por parte da OTC.DOC - Organização, Tecnologia e Custódia de Documentos Eireli, empresa contratada para a execução dos serviços, que não foi conhecido por parte do TCU, em razão da inadequação do apelo para combater deliberação que apreciou representação em processo de fiscalização (peça 86) . 
5.	Já na instrução de peça 94 foram consideradas atendidas as medidas solicitadas nos itens 9.4.3, 9.4.4, 9.5, 9.7, 9.8.1, 9.8.2 (instrução de peça 72) , e parcialmente atendidas as medidas solicitadas nos itens 9.2 e 9.4.1 do Acórdão 718/2018-TCU-Plenário, ao tempo que foram propostas novas diligências. 
6.	Promovida a instrução de peça 104, foram consideradas atendidas as medidas solicitadas nos itens 9.4.3, 9.4.4, 9.5, 9.7, 9.8.1, 9.8.2, e parcialmente atendidas as medidas solicitadas nos itens 9.2 e 9.4.1 do Acórdão originário. No mesmo passo, foram promovidas diligências para obtenção das seguintes informações:
9.2.	diligenciar o Ministério do Turismo, com fundamento nos artigos 157 e 187 do Regimento Interno/TCU, para que, no prazo de quinze dias, encaminhe cópia dos seguintes documentos e/ou esclarecimentos, a fim de comprovar o atendimento ao disposto no Acórdão 718/2018, alertando os gestores que, nos termos do art. 58, IV, da Lei 8.443/1992, o não cumprimento da decisão deste Tribunal sujeita os responsáveis a multa:
a) cópia eletrônica ou chave de acesso eletrônico ao conteúdo integral dos processosadministrativos de licitação e de execução contratual decorrentes, respectivamente, do PregãoEletrônico 15/2017 e do Contrato 19/2017, que contenham todos os atos relativos à condução do certame, bem como todos os documentos comprobatórios referentes à execução contratual (tais como as ordens bancárias de pagamento) e à suspensão do contrato, a fim de que possa ser verificado o cumprimento do item 9.4.2 do Acórdão 718/2018-TCU-Plenário;
b) informe se houve a instauração, ou não, da Tomada de Contas Especial determinada pelo Tribunal no item 9.6 do Acórdão 718/2018-TCU-Plenário;
c) identificação dos responsáveis envolvidos na realização do Pregão Eletrônico15/2017 (a equipe responsável pelo planejamento da licitação, os responsáveis pela pesquisa de preços, para efeitos de orçamentação, os pareceristas jurídicos e autoridades responsáveis pela homologação de tais documentos/procedimentos) e suas respectivas funções, em conformidade com as normas internas que então lhes eram aplicáveis, a fim de que possa dar seguimento ao cumprimento do item 9.8.3 do Acórdão 718/2018-TCU-Plenário; 
7.	Cumpre registrar que as comunicações processuais passaram a ser direcionadas ao Ministério do Turismo, em função do rearranjo estrutural promovido no Poder Executivo Federal após a edição dos Decretos Federais 10.107 e 10.108 de 2019, conforme apontado na instrução de peça 104 deste processo. Após todo o longo iter processual descrito, passa-se à análise terminativa dos itens monitorados.
8.	Foi promovida, então, a instrução de peça 116, na qual foram propostas audiência e diligências nos seguintes termos:
33.2.	diligenciar o Ministério do Turismo com fundamento nos artigos 157 e 187 do Regimento Interno/TCU, para que, no prazo de sessenta dias, encaminhe cópia dos documentos e/ou esclarecimentos quanto ao cumprimento do item 9.6 do Acórdão 718/2018-TCU-Plenário, alertando os gestores que, nos termos do art. 58, IV, da Lei 8.443/1992, o não cumprimento da decisão deste Tribunal sujeita os responsáveis a multa
33.3.	realizar a audiência da Sra. Adleide Catarina Falcão, CPF XXX.119.021-XX, ex-Coordenadora de Documentação e Informação, do extinto Ministério da Cultura, que atuou na elaboração dos documentos para contratação e como fiscal técnica do contrato, do Sr. Frederico Guimarães Cardoso, CPF XXX.061.854-XX, Coordenador de Licitação e Gestão de Contratos, substituto, do extinto Ministério da Cultura, que atuou na elaboração do edital e apoio da equipe do pregão com fulcro no art. 250, inciso IV, c/c o art. 237, parágrafo único, do Regimento Interno/TCU, para apresentar, no prazo de quinze dias, razões de justificativa acerca das seguintes irregularidades identificadas na condução/execução do pregão eletrônico 15/2017
a) Conduta/Irregularidade: adoção do mínimo de 50% do somatório da demanda de todos os participantes como parâmetro para a fixação dos quantitativos mínimos exigidos para fins de comprovação de qualificação técnica, em detrimento da exigência calcada apenas na demanda do gerenciador, aumentando artificialmente a qualificação mínima necessária para o atendimento das necessidades do contratante e restringindo indevidamente a competitividade no certame (item 9.7.1.2.4, alíneas "a", "b" e "d" do edital - peça 34, p. 5) ;
Norma infringida: restrição à competitividade do certame, com reflexos na economicidade do pregão e com ofensa ao art. 37, XXI, da Constituição de 1988 e ao art. 3º, § 1º, I, da Lei 8.666, de 1993;
b) Conduta/Irregularidade: pesquisa de preços com base unicamente na solicitação de três propostas de fornecedores, com inobservância, assim, à orientação dada pela então IN 5/2014 do Ministério do Planejamento, Desenvolvimento e Gestão, no sentido de que, na realização da pesquisa de preços com vistas à formulação do orçamento estimado, sejam priorizados os parâmetros disponíveis no Painel de Preços e as contratações similares realizadas pelos demais entes públicos, dando ênfase, principalmente, às anteriores contratações similares no próprio órgão ou entidade;
Norma infringida:  art. 2º da então vigente e aplicável Instrução Normativa 5, de 2014, do extinto Ministério do Planejamento, Orçamento e Gestão e Acórdão 2637/2015-TCU-Plenário (relator: Ministro Bruno Dantas) ;
c) Conduta/Irregularidade: exigência de declaração a ser apresentada pelos licitantes, para os fins de qualificação técnico profissional, de que os responsáveis técnicos pela empresa deveriam ficar disponíveis em tempo integral para a execução dos serviços nos três órgãos participantes da licitação (itens 9.7.2 e 9.7.3 do edital) , de modo incompatível com o modelo de contratação previsto, o que poderia dar origem a diversos contratos (órgão gerenciador, participantes e até mesmo com eventuais não-participantes) , inviabilizando o desempenho das atividades a eles atribuídas pelo instrumento convocatório;
Norma infringida: art. 30, § 6º, c/c o art. 3º, § 1º, I, da Lei 8.666, de 1993 e inc. XXI do art. 37 da Constituição Federal (exigências de qualificação técnica foram excessivas) 
d) Conduta/Irregularidade: ausência de parcelamento do objeto, separando os serviços inerentes à área de arquivologia daqueles relativos à área de biblioteconomia, com vistas ao melhor aproveitamento das condições do mercado e à ampliação da competividade, cujas justificativas para a eventual impossibilidade dessa medida deveriam ter sido registradas nos autos do correspondente procedimento licitatório;
Norma infringida: Súmula 247, do TCU;
e) Conduta/Irregularidade: aceitação de participações e possibilidade de adesão à ata de registro de preços oriunda do Pregão 15/2017, sem considerar, principalmente, a modelagem contratual escolhida e as peculiaridades para a execução dos serviços em cada instituição federal, considerando a diversidade de configurações para a prestação dos serviços nas mais diversas organizações interessadas em participar/aderir à ata em oposição ao caráter padronizado e replicável do Sistema de Registro de Preços (SRP) ;
Norma infringida: Art. 22 do Decreto 7.892/2013 c/c princípio do planejamento.
9.	Esta etapa processual, então, destina-se à análise das audiências e diligências.

	D. Histórico de Comunicações

	Pronunciamento da Secretária
	Peça 118 (por delegação) 
	9/9/2022

	Ofícios Encaminhados a Responsáveis, Unidades Jurisdicionadas e Sociedades Empresariais

	À Sra. Adleide Catarina Falcão
	Ofício 48272/2022-TCU/Seproc (peça 121) 

	Ao Sr. Frederico Guimarães Cardoso
	Ofício 48273/2022-TCU/Seproc (peça 122) 

	Ao Ministério do Turismo
	Ofício 48271/2022-TCU/Seproc (peça 123 - diligência) 

	E. Documentos Apresentados em Resposta às Audiências e Oitivas

	Por Adleide Catarina Falcão 

	Razões de justificativa (peça 132) 

	Por Frederico Guimarães Cardoso

	Razões de justificativa (peça 133) 

	Por Ministério do Turismo

	Resposta à diligência (peça 135) 

	F. Exame Técnico

	F.1. Exame das audiências realizadas:
Razões de justificativa apresentadas por Adleide Catarina Falcão, em resposta ao Ofício Ofício 48272/2022-TCU/Seproc (peça 121) : 
Item a: : adoção do mínimo de 50% do somatório da demanda de todos os participantes como parâmetro para a fixação dos quantitativos mínimos exigidos para fins de comprovação de qualificação técnica, em detrimento da exigência calcada apenas na demanda do gerenciador, aumentando artificialmente a qualificação mínima necessária para o atendimento das necessidades do contratante e restringindo indevidamente a competitividade no certame (item 9.7.1.2.4, alíneas "a", "b" e "d" do edital) - peça 34, p. 5
Razões de justificativa do responsável (peça 132) :
a) A exigência de quantitativo para a comprovação da capacitação técnico-operacional, estando prevista na Lei, ex vi do citado art. 30, inc. II, bem como seria plenamente justificada face à complexidade do objeto envolvido, não importado qualquer violação à competitividade do certame. Por outro lado, inaceitável seria não se estabelecer, no instrumento convocatório, as exigências mínimas para a garantia da qualidade e da segurança da contratação. Empresas que queiram participar da disputa teriam, então, de cumprir com esses requisitos mínimos (p. 7) ;
b) o Ministério da Cultura - MinC entendeu que seria razoável a exigência de que a empresa a ser contratada comprovasse que teria prestado serviços equivalentes a 50% do total à ser contratado por todos os participantes (órgão gerenciador e participantes) do Registro de Preços, e tal entendimento estaria em conformidade com diversas manifestações do TCU (p. 9) ;
c) não existia previsão nas legislações e orientações do TCU ou normativos que orientassem os técnicos a como proceder no caso do ingresso de órgãos participantes no certame. Haveria dúvidas, então, se deveriam ser tomados como referência o quantitativo a ser contratado pelo gerenciador ou se deveria ser considerado o quantitativo do órgão que possui menor ou maior quantidade a ser contratada, ou, ainda, se deveria ser exigida a comprovação de 50% da soma dos participantes e órgão gerenciador para os fins de comprovação de capacidade técnica empresarial (p. 9) ;
d) a retirada da exigência de capacidade técnica operacional de 50% do total a ser contratado não mudaria o resultado do certame (análises à p. 10) , pois as demais empresas não atenderiam outros requisitos previstos no Edital (p. 10) ; e
e) a fim atender o comando do item 9.3.1. do Acórdão originário, entende que teria havido omissão, uma vez que não haveria elementos suficientes para inferir a quais seriam os parâmetros que devem ser considerados razoáveis para a fixação dos quantitativos mínimos exigíveis das licitantes para fins de comprovação de qualificação técnica no caso de registro de preços que contou com mais de um participante, considerando que no sistema de registro de preços nem sempre se contratará todo o previsto (p. 11) .
Análise:
10.	Antes de mais nada, cabe verificar o que diz o Decreto 7.892/2013 que assim estabelece:
Art. 9º O edital de licitação para registro de preços observará o disposto nas Leis nº 8.666, de 1993, e nº 10.520, de 2002, e contemplará, no mínimo:
 (...) 
II - estimativa de quantidades a serem adquiridas pelo órgão gerenciador e órgãos participantes;
III - estimativa de quantidades a serem adquiridas por órgãos não participantes, observado o disposto no § 4º do art. 22, no caso de o órgão gerenciador admitir adesões;
 (...) 
§ 3º A estimativa a que se refere o inciso III do caput não será considerada para fins de qualificação técnica e qualificação econômico-financeira na habilitação do licitante.
10.	Por conseguinte, é plausível a interpretação de que as análises relativas à qualificação técnica podem considerar os quantitativos totais a serem adquiridos pelos órgãos participantes (inc. II) , não apenas aqueles relacionados ao órgão gerenciador, em licitação para registro de preços. O que não poderia ocorrer, na análise de tal aspecto, seria considerar os quantitativos que eventualmente poderiam ser adquiridos por órgãos que viessem a aderir ao certame, "os caronas" (inc. III) . 
11.	É no mesmo sentido a jurisprudência do TCU da qual extraímos como referência o voto condutor do Acórdão 3018/2020-TCU-Plenário (relator: Ministro Augusto Sherman) abaixo colacionado, no essencial e com destaques:
No tocante à "exigência injustificada de prestação anterior de serviços de operação assistida de, no mínimo, 50% do total de UST solicitadas pelo MI", o qual foi estimado injustificadamente em 9.980 para o serviço de operação assistida (...) , permito-me divergir da proposta instrutória (...) 
A partir do termo de referência constante dos autos (...) , observo que, em divergência ao apontamento instrutório (...) , a exigência habilitatória consistiu no quantitativo mínimo de 4.990 UST, a partir da aplicação do percentual de 50% sobre as 9.980 USTs estimadas para o MI - e não sobre o total de unidades da ata de registro de preços (19.980 USTs) .
Em relação à base de cálculo sobre a qual fora aplicado o percentual de 50%, vale destacar que o art. 9º, § 3º, do Decreto 7.892/2013, implicitamente, autoriza até mesmo a consideração da estimativa dos órgãos partícipes para fins de qualificação técnica e qualificação econômico-financeira na habilitação do licitante, o que poderia resultar na aplicação dos 50% sobre o quantitativo de 19.980 USTs.
12.	Sendo assim, o procedimento estabelecido pelo, ao tempo, Ministério da Cultura não pode ser considerado como irregular, pelo que não se justifica quaisquer propostas de apenação dos respondentes nestes autos com relação ao fato que levou a suas audiências.
Item b: pesquisa de preços com base unicamente na solicitação de três propostas de fornecedores, com inobservância, assim, à orientação dada pela então IN 5/2014 do Ministério do Planejamento, Desenvolvimento e Gestão, no sentido de que, na realização da pesquisa de preços com vistas à formulação do orçamento estimado, sejam priorizados os parâmetros disponíveis no Painel de Preços e as contratações similares realizadas pelos demais entes públicos, dando ênfase, principalmente, às anteriores contratações similares no próprio órgão ou entidade;
Razões de justificativa do responsável (peça 132) :
a) A área técnica do Ministério teria se baseado na norma vigente à época e que também teria sido considerada como atendida pela consultoria jurídica do órgão (p. 13) . Além disso, indica como seria possível considerar que a pesquisa de preços teria infringido alguma norma se a Advocacia Geral da União - AGU ratificou os procedimentos adotados quanto à pesquisa realizada (p. 14) ;
b) expõe que no Relatório do TCU constante à peça 47, página 10, promove-se análise tomando como parâmetro de pesquisa de preços apenas duas licitações ocorridas em data posterior à licitação examinada, o que também não estaria alinhado ao que disporia a então vigente Instrução Normativa 5/2014, do Ministério do Planejamento, Desenvolvimento e Gestão, deixando-se de realizar a pesquisa de preços com vistas à formulação do orçamento estimado, com prioridade para os parâmetros disponíveis no Painel de Preços, e utilização de contratações similares de outros entes públicos, em execução ou concluídos nos 180 (cento e oitenta) dias anteriores à data da pesquisa de preços (p. 15) ;
c) a Instrução Normativa 3/2017 da SLTI/MPOG - IN 3/2017, atualmente vigente, também poderia ser aplicada para ratificar que houve atendimento às normas. Além disso, segundo a pesquisa realizada pela auditoria de Contas, não existiriam outras contratações similares nos últimos 180 dias. Por conseguinte, a unidade técnica do TCU teria se equivocado ao interpretar o inciso II do art. 2º da mencionada IN, já que teria desconsiderou a contratação vigente do próprio MinC, que possuía itens semelhantes (p. 15) :
d) destaca que como o inciso II antes mencionado usa o termo contratações similares, no plural, seria de se supor que não seria suficiente balizar o orçamento estimativo em apenas uma contratação. E, em não havendo outras contratações vigentes à época da pesquisa de preços, seria adequado que a pesquisa fosse complementada, pois o TCU teria entendimento consolidado de que a pesquisa deveria ser efetuada considerando no mínimo três orçamentos de potenciais fornecedores (p. 15) ; e
e) à época, o Ministério da Cultura teria feito uma simulação do orçamento estimativo, como mera hipótese, incluindo os preços do contrato vigente (Contrato 13/2016) após a aplicação do IGP-M aos dos orçamentos apresentados pelas empresas. E, de posse desse novo orçamento estimativo, comparou-os com os preços contratados por meio do Contrato 19/2017. Como resultado, constatou-se que apenas um dos serviços (item 4) ficou acima do orçamento estimativo simulado, o que representaria uma diferença de R$ 0,25, ou menos de 5% (p. 15) .
Análise:
13.	Em primeiro lugar, cumpre anotar que a falha observada foi considerada em um conjunto de equívocos que, somados, levam à conclusão de que seria necessário manter a proposta de apenação dos responsáveis nestes autos. 
14.	Além disso, foram tecidas análises suficientes por ocasião da prolação do Voto condutor do Acórdão 718/2018-TCU-Plenário (peça 46) , as quais merecem ser rememoradas:
20.	Bem se vê que o Ministério da Cultura já realizou anteriormente outro contrato similar com a OTC.DOC (Contrato 13/2016) e, por ocasião da aludida pesquisa de mercado, esse contrato ainda se encontraria em vigor, restando evidenciado, por esse prisma, o aludido excedente de valores, ao tempo em que se mostra, assim, prejudicado o suscitado pedido de o TCU promover nova diligência junto ao MinC para a eventual elucidação desses valores pactuados.
21.	Em sua análise, como principais referências, a Selog adotou o Pregão Eletrônico 7/2016 do Ministério da Cultura, com o subsequente Contrato 13/2016, e o Pregão Eletrônico 8/2017 do então MDIC, destacando as discrepâncias nos preços praticados a partir da seguinte linha de comparação:
Pregão Eletrônico 15/2017 - MinC
	Descrição
	Unidade
	Quantidade
	Valor unitário (R$) 
	Valor total (R$) 

	Transferência ordenada dos documentos para as instalações da contratada
	Metro linear
	26.350
	80,00
	2.108.000,00

	Guarda Documental, contemplando o acondicionamento e armazenamento
	Metro Linear
	26.350
	7,00
	4.426.800,00*

	Atendimento de rotinas de consultas e disponibilização de documentos
	Caixa
	154.600
	6,00
	927.600,00

	Tratamento arquivístico do acervo documental, contemplando a triagem, análise, higienização, classificação e cadastramento
	Metro Linear
	19.800
	1.150,00
	22.770.000,00

	VALOR TOTAL
	30.232.400,00

* O valor total do item foi calculado multiplicando o valor mensal por 24 meses
Pregão Eletrônico 7/2016 - MinC
	Descrição
	Unidade
	Quantidade
	Valor unitário (R$) 
	Valor total (R$) 

	Transferência ordenada dos documentos para as instalações da contratada
	Metro linear
	26.350
	80,00
	2.108.000,00

	Guarda Documental, contemplando o acondicionamento e armazenamento
	Metro Linear
	26.350
	4,33
	2.738.292,00*

	Atendimento de rotinas de consultas e disponibilização de documentos
	Caixa
	154.600
	2,00
	309.200,00

	Tratamento arquivístico do acervo documental, contemplando a triagem, análise, higienização, classificação e cadastramento
	Metro Linear
	19.800
	900,00
	17.820.000,00

	VALOR TOTAL
	22.975.492,00

* O valor total do item foi calculado multiplicando o valor mensal por 24 meses
Pregão Eletrônico 8/2017 - MDIC
	Descrição
	Unidade
	Quantidade
	Valor unitário (R$) 
	Valor total (R$) 

	Transferência ordenada dos documentos para as instalações da contratada
	Metro linear
	26.350
	10,00
	263.350,00

	Guarda Documental, contemplando o acondicionamento e armazenamento
	Metro Linear
	26.350
	7,50
	4.743.000,00*

	Atendimento de rotinas de consultas e disponibilização de documentos
	Caixa
	154.600
	11,00
	1.700.600,00

	Tratamento arquivístico do acervo documental, contemplando a triagem, análise, higienização, classificação e cadastramento
	Metro Linear
	19.800
	292,00
	5.781.600,00

	VALOR TOTAL
	12.488.700,00

* O valor total do item foi calculado multiplicando o valor mensal por 24 meses
22.	A partir dessa comparação, constata-se que, caso tivesse sido adotado os preços praticados no âmbito dos referidos Pregões 7/2016-MinC e 8/2017-MDIC, o Ministério da Cultura poderia ter auferido a economia de R$ 7.256.908,00 ou de R$ 12.488.700,00, respectivamente, mas, estranhamente, o MinC optou por limitar a sua pesquisa de mercado a três orçamentos colhidos junto a empresas do ramo, deixando de se valer dos referenciais obtidos nas contratações similares pelas demais instituições públicas e até mesmo no Painel de Preços do Portal de Compras do Governo Federal, conforme a orientação veiculada pela então Instrução Normativa SLTI/MPOG 5/2014 (com a redação dada pela IN 3/2017) . 
23.	Em sua resposta, o MinC não apresentou a devida justificativa para não ter utilizado os parâmetros de preço do Contrato 13/2016, ainda em plena vigência à época dos levantamentos de preços para o Pregão 15/2017, ao tempo em que a OTC.DOC formulou considerações no sentido de tentar demonstrar que as propostas das três primeiras empresas desclassificadas no Pregão 15/2017 seriam inexequíveis, sem justificar, contudo, a discrepância da sua proposta em relação aos preços por ela mesma praticados no bojo do Contrato 13/2016, com o  acréscimo de mais de 30%, a despeito de o IGP-M ter variado apenas uns 0,99% entre maio de 2016 e julho de 2017.
15.	Em consequência, o relator apresentou propostas, encampada pelo Plenário, de formulação de determinação ao órgão contratante nos seguintes termos:
9.3. determinar, nos termos do art. 45 da Lei 8.443, de 1992, que, nas futuras licitações, o Ministério da Cultura se abstenha de incorrer nas seguintes irregularidades:
9.3.2. pesquisa de preços com base unicamente na solicitação de 3 (três) propostas de fornecedores, com inobservância, assim, à orientação dada pela então IN 5/2014 do Ministério do Planejamento, Desenvolvimento e Gestão no sentido de que, na realização da pesquisa de preços com vistas à formulação do orçamento estimado, sejam priorizados os parâmetros disponíveis no Painel de Preços e as contratações similares realizadas pelos demais entes públicos, dando ênfase, principalmente, às anteriores contratações similares no próprio órgão ou entidade;
16.	Pois bem. Observando-se os argumentos apresentados pela respondente, percebe-se a busca pela escusa de comportamento, dado que a AGU teria respaldado a pesquisa de preços formulada. Ainda que se possa considerar a circunstância como atenuante, dado que a orientação jurídica respaldaria a pesquisa do modo em que realizada, não há como deixar de levar em conta que a responsável deixou de considerar, para a formação dos preços estimativos, contrato vigente e firmado pelo próprio MinC, não tendo observado procedimentos estabelecidos na norma vigente ao tempo dos fatos (a IN 5/2014) . Não há como deixar de se propor, portanto, sua responsabilização/apenação pelos equívocos cometidos na elaboração da pesquisa de preços. 
17,	Além de deixar de considerar contrato já existente, não se valer do painel de preços para estimar o preço que deveria ser praticado pelo órgão contratante é conduta abaixo do esperado do gestor médio, pelo que se reforça que, como medida de justiça, cabe a condenação dos envolvidos, ainda que efetivamente a contratação não tenha chegado a seu volume integral. Portanto, a irregularidade que, neste ponto, levou à audiência da Senhora Adleide deverá ser levado à conta da penalização que lhe deverá ser aplicada, conforme será proposto mais adiante. 
Item c: exigência de declaração a ser apresentada pelos licitantes, para fins de qualificação técnico profissional, de que os responsáveis técnicos pela empresa deveriam ficar disponíveis em tempo integral para a execução dos serviços nos três órgãos participantes da licitação (itens 9.7.2 e 9.7.3 do edital) , de modo incompatível com o modelo de contratação previsto, o que poderia dar origem a diversos contratos (órgão gerenciador, participantes e até mesmo com eventuais não-participantes) , inviabilizando o desempenho das atividades a eles atribuídas pelo instrumento convocatório.
Razões de justificativa do responsável (peça 132) :
a) A exigência de se apresentar uma declaração de disponibilidade no certame teria o objetivo de garantir que o contratante teria um profissional com experiência durante a execução desses serviços que exigem conhecimento e qualificação técnica (p. 18) ;
b) a intenção da exigência seria garantir a qualidade nos serviços, pois o trabalho de tratamento nos documentos produzidos e acumulados pelo órgão requer a leitura e a interpretação um a um, para uma correta classificação e uma correta destinação desse documento. O órgão nesse caso confia a uma contratada a missão de analisar o correto destino de um documento, que pode ser a eliminação ou guarda permanente, dependendo do conteúdo informacional intrínseco a este documento (p. 18) ;
c) tentou-se evitar, ainda, que arquivistas sem o devido preparo assumissem a execução contratual, sendo que a dedicação exclusiva contribuiria para isso (p. 19) ;
d) o que se buscaria destes profissionais não é a execução operacional das atividades, mesmo porque o Termo de Referência prevê a contratação e utilização de outros profissionais com nível superior semelhante, porém sem as mesmas exigências de qualificação técnica e experiências anteriores para as atividades operacionais (p. 19) ; e
e) o MinC, buscando atender a exigência legal e garantir não haver restrição de competitividade, apenas exigiu que o profissional apresentasse uma declaração confirmando que estaria disponível no projeto e seria contratado pela licitante vencedora, não exigindo a empresa ter em seu quadro permanente o profissional já contratado, dando vigência ao sentido da Lei (p. 19) . 
Análise:
18.	De início, a declaração de disponibilidade de responsáveis técnicos pela empresa em tempo integral se refere ao contratado, não ao contratante (tomador dos serviços) . Contudo, entende-se que, neste ponto, trata-se de breve confusão conceitual feita pela respondente, o que, portanto, pode ser superado na análise dos argumentos colacionados.
19.	Além do mais, ainda que a intenção de uma exigência de um edital tenha sido evitar a seleção adversa de uma empresa como vencedora, é preciso que haja respaldo legal para que seja feita. 
20.	 E a exigência em questão é outra que limitou a competitividade do certame. No voto condutor do Acórdão 718/2018-TCU-Plenário, proferido nos autos deste processo, constou o seguinte a respeito (peça 46) :
17. (...) , conquanto, em sua resposta à oitiva, o Ministério da Cultura tenha alegado que a referida disponibilidade em tempo integral dos coordenadores técnicos para os serviços de biblioteconomia e arquivologia não se confundiria com a dedicação exclusiva em projetos, a unidade técnica apontou que o correspondente termo de referência (item 20.31) exigiria, sim, essa condição do profissional durante o período de execução dos serviços, mostrando-se descabida, contudo, tal exigência.
18. A despeito, contudo, dessa argumentação do órgão gerenciador, com suposta ênfase à importância dos profissionais designados como coordenadores técnicos, a inviabilidade do modelo preconizado pela referida exigência ficou evidente, até mesmo porque os serviços demandados pelo Ministério da Cultura tenderiam a ser realizados junto à Fundação Biblioteca Nacional, no Rio de Janeiro - RJ, ao passo que, para os demais participantes, a correspondente demanda tenderia a se concentrar em Brasília.
21.	Destarte, ainda que o intento perseguido pelo MinC fosse bom, representou premissa equivocada, dadas as características dos serviços a serem prestados, bem como a localização geográfica em que estes deveriam ser prestados. E é mais uma exigência que, à luz de um gestor médio, seria também desarrazoada. Com relação a este conceito, cumpre destacar da recente jurisprudência do TCU o voto condutor do recente Acórdão 63/2023-TCU-Plenário (relator: Ministro Benjamin Zymler) :
24. Em minha visão e com as devidas vênias às posições eventualmente contrárias, associar culpa grave à conduta desviante da que seria esperada pelo homem médio significa tornar aquela absolutamente idêntica à culpa comum ou ordinária, visto que este sempre foi o parâmetro para se aferir tal modalidade de culpa. Além de inadequada, essa posição parece negar eficácia às mudanças promovidas pela Lei 13.655/2018, que buscou instituir um novo paradigma de avaliação da culpabilidade dos agentes públicos, tornando mais restritos os critérios de responsabilização.
22.	O conjunto de erros percebidos na condução do PE 15/2017, em especial, quanto à etapa de planejamento, enquadra-se no conceito de "erro grosseiro" do art. 28 do  Decreto-Lei 4.657/1942 (Lei de Introdução às Normas do Direito Brasileiro - LINDB) , configurando grave inobservância do dever de cuidado e zelo com a coisa pública (Acórdão 2391/2018-TCU-Plenário, relator: Ministro Benjamin Zymler, Acórdão 2924/2018-TCU-Plenário, relator: Ministro José Mucio Monteiro, Acórdão 11762/2018-TCU-Segunda Câmara, relator: Ministro Marcos Bemquerer, e Acórdãos 957/2019, 1.264/2019 e 1.689/2019, todos do Plenário do TCU, tendo como relator o Ministro Augusto Nardes) . Não se pode cogitar de apenações apenas em circunstâncias que fossem perceptíveis apenas por gestores "abaixo da média" de seus pares, pois isso seria consagrar a ineficiência na condução da gestão pública, o que, obviamente, não se alinharia ao caput do art. 37 da Constituição Federal. 
23.	Por outro lado, cumpre deixar anotado que não se espera um administrador público perfeito e infalível. Não se trata disso. Mas, o que se espera é que, medianamente, os responsáveis pela condução dos gastos públicos adotem postura compatível com a missão que exercem. E, no presente caso, pelo conjunto de irregularidades, não há como deixar de reprovar a conduta da Senhora Adleide, que deverá ser apenada em conformidade.
24.	Por fim, ainda que o MinC não tenha exigido que a empresa vencedora tivesse em seus quadros permanentes o profissional já contratado ao tempo da licitação, o fato é que a exigência teve o condão, sim, de constituir limitação à competitividade, devendo, portanto, ser levado à conta de responsabilização da Senhora Adleide. 
Item d: ausência de parcelamento do objeto, separando os serviços inerentes à área de arquivologia daqueles relativos à área de biblioteconomia, com vistas ao melhor aproveitamento das condições do mercado e à ampliação da competitividade, cujas justificativas para a eventual impossibilidade dessa medida deveriam ter sido registradas nos autos do correspondente procedimento licitatório;
Razões de justificativa do responsável (peça 132) :
a) O objetivo seria otimizar os trabalhos e evitar sobreposição de atividades e custos à Administração Pública, pois os documentos acumulados estavam misturados, tanto com documentos de arquivo, quanto com livros e periódicos de biblioteca (p. 20) ;
b) conforme critério adotado na decisão do TCU, o Ministério da Cultura deveria separar previamente o objeto para uma futura licitação. Em outras palavras, o Ministério, sem corpo técnico suficiente, deveria realizar previamente uma triagem em cerca de mais de cento e vinte e cinco toneladas de documentos, identificando no conjunto documental o acervo arquivístico do acervo bibliográfico - no qual existe a possibilidade de estarem misturados, para então dividir o objeto da licitação: acervo bibliográfico e acervo arquivístico, para buscar uma suposta economia de recursos públicos (p. 20) ; e
c) contudo, argumenta que o TCU não teria compreendido que a própria triagem documental é objeto do contrato, e não um serviço gratuito e à ampla disposição deste Ministério. A conclusão do Tribunal seria, então, tecnicamente desarrazoada neste aspecto. Explica que caso fosse adotado o critério sugerido, pelo parcelamento do objeto, obteremos, na verdade, o resultado inverso, isto é, a Administração teria um custo muito mais elevado se fracionasse o objeto licitado. Primeiro, porque seria necessária uma licitação somente uma para cada tipo de acervo, destacando para triagem. Depois, outras duas licitações, uma para cada tipo de acervo, sendo que em cada uma destas licitações teria de ser contratado três vezes os itens para serviços de transferência ordenada, de guarda e armazenamento, que seriam pagos também de modo triplicado (p. 20) .
Análise:
25.	Como se sabe, o parcelamento é uma regra hoje prevalecente nas licitações públicas, contando, inclusive, com Súmula de Jurisprudência do TCU, redigida nos seguintes termos - Súmula 247:
É obrigatória a admissão da adjudicação por item e não por preço global, nos editais das licitações para a contratação de obras, serviços, compras e alienações, cujo objeto seja divisível, desde que não haja prejuízo para o conjunto ou complexo ou perda de economia de escala, tendo em vista o objetivo de propiciar a ampla participação de licitantes que, embora não dispondo de capacidade para a execução, fornecimento ou aquisição da totalidade do objeto, possam fazê-lo com relação a itens ou unidades autônomas, devendo as exigências de habilitação adequar-se a essa divisibilidade.
26.	O assunto "parcelamento do objeto" com relação ao PE 15/2017 também foi tratado no voto condutor do Acórdão 718/2018-TCU-Plenário nos seguintes termos:
15.	O desacerto do Ministério da Cultura no planejamento do aludido Pregão Eletrônico nº 15/2017 ficou ainda mais evidenciado, a partir da definição do objeto licitado, pois, diante das suas características, deveria ter sido parcelado em face da distinção entre as demandas, devendo anotar que o aludido registro de preços se destinaria à distribuição pelo País do acervo de aproximadamente 2.500 metros lineares de livros e ao tratamento de documentos acumulados em diversos setores do aludido ministério.
27.	Portanto, o relator a quo atribuiu o não parcelamento aos responsáveis pelo planejamento da licitação, o que se refere essencialmente a papeis desempenhados pela Senhora Adleide, como demonstra instrução anterior da Selog também (peça 116) . Assim, a responsável, em função de seus conhecimentos especializados, de sua posição de participante do planejamento da licitação e de sua efetiva participação no planejamento, deve responder pelo não parcelamento do objeto, o que, por suas características, seria mandatório. 
28.	Ademais, o argumento posto pela respondente é contraditado pelo próprio edital, em que há quantificação separada do acervo documental do arquivístico (peça 2, p. 10 e 11) . Portanto, não há como acatar os argumentos, uma vez que, conforme o próprio instrumento convocatório, houve quantificação do material a ser tratado por meio da contratação examinada. 
Item e: aceitação de participações e possibilidade de adesão à ata de registro de preços oriunda do Pregão 15/2017, sem considerar, principalmente, a modelagem contratual escolhida e as peculiaridades para a execução dos serviços em cada instituição federal, considerando a diversidade de configurações para a prestação dos serviços nas mais diversas organizações interessadas em participar/aderir à ata em oposição ao caráter padronizado e replicável do Sistema de Registro de Preços (SRP) ;
Razões de justificativa do responsável:
a) Caso houvesse na licitação alguma intenção de adesão à Ata de Registro de Preços por órgão interessado, a análise acerca da vantajosidade seria pelo órgão aderente, que se dá na medida do viável, considerando o momento, o local e demais situações da futura contratação, sendo este (Órgão Aderente) responsável pelo levantamento de mercado para tal demonstração, já que este é quem conhece em detalhes sua necessidade e, portanto, tem a obrigação de avaliar se o objeto registrado atende às suas demandas, verificando a adequação de utilização da adesão (p. 23) ; e
b) a irregularidade em função da adesão, portanto, não teria se materializado, já que não teria havido adesão, além do que a decisão não cabia à respondente (p. 23) .
Análise:
28.	Em primeiro lugar, cumpre esclarecer que as adesões a atas de registro de preços devem ser entendidas não como procedimentos ordinários, mas sim como exceções, a serem devidamente justificadas, tal como se extrai do voto condutor do Acórdão 2037/2019-TCU-Plenário (Relator: Ministro Sherman, com destaques acrescidos) :
47. Nesse sentido, considero que deve ser tratada como excepcionalidade a realização de licitação para registro de preços que permita futuras adesões por entes públicos não participantes, consoante destacado no voto condutor do Acórdão 757/2015-TCU-Plenário, relatado pelo e. Ministro Bruno Dantas:
10. Ademais, confesso que tenho dúvidas quanto à constitucionalidade do instituto do "carona". De todo modo, estou convicto de que, à luz dos art. 9º, inciso III, in fine, do Decreto 7.892/2013, a possibilidade de adesão para órgão não participante (ou seja, que não participou dos procedimentos iniciais da licitação) não é uma obrigatoriedade a constar impensadamente em todos os editais de pregões para registro de preços, ao contrário do que corriqueiramente é possível observar, mas sim uma medida anômala e excepcional, uma faculdade que deve ser exercida de forma devidamente motivada e, portanto, passível de avaliação nos processos de controle externo. (g.n.) 
29.	Assim, a possiblidade de adesão a atas de registro de preços, frente ao que diz a atual jurisprudência do TCU, é medida de exceção. 
30.	Adesões mal planejadas, inclusive, podem suscitar a possibilidade de apenação dos envolvidos. No contexto, cabe destacar que as exigências técnicas do Pregão Eletrônico 15/2017 foram estabelecidas com base em características bastante específicas do MinC e, portanto, não seria razoável a adesão por parte de órgãos não participantes. Assim, tal ponto deve ser considerado na apenação a ser aplicada à Senhora Adleide. 
Razões de justificativa apresentadas por Frederico Guimarães Cardoso, em resposta ao Ofício Ofício 48273/2022-TCU/Seproc (peça 122) : 
Item a: adoção do mínimo de 50% do somatório da demanda de todos os participantes como parâmetro para a fixação dos quantitativos mínimos exigidos para fins de comprovação de qualificação técnica, em detrimento da exigência calcada apenas na demanda do gerenciador, aumentando artificialmente a qualificação mínima necessária para o atendimento das necessidades do contratante e restringindo indevidamente a competitividade no certame
Razões de justificativa do responsável (peça 133) :
a) após apresentar breve histórico do setor de licitações no MinC (p. 3) , informa que a área teria ficado extremamente reduzida. Em decorrência disso, por orientação da nova gestão, bem como diante da grande quantidade de demandas que recaiam sobre a reduzida coordenação de licitações e contratos, a atuação do respondente e sua competência restringia-se, na fase interna da licitação, 1) ao preenchimento da Lista de Verificação da AGU para verificar a correta instrução processual, 2) à elaboração da minuta de edital conforme orientações do correspondente modelo da AGU, bem como tendo como base as justificativas e definições técnicas constantes no Termo de Referência; 3) ao encaminhamento à CONJUR para verificar aspecto legal da contratação, bem como o TR e Minutas de Edital e Contrato; e 4) à promoção dos ajustes sugeridos na parte concernente às minutas do edital e do contrato, excetuando-se os aspectos técnicos retirados do Termo de Referência, os quais caberiam a área demandante (p. 3) ; e
b) ao contrário do que consta na matriz de responsabilização, o servidor não teria sido integrante técnico na fase de planejamento desta contratação, não tendo participado de forma nenhuma na definição das cláusulas de exigência quanto à qualificação técnica, não havendo, em consequência, nexo de causalidade que determinasse sua responsabilização, uma vez que as exigências de qualificação técnica foram definidas quando da elaboração do Termo de Referência (TR) .
Análise:
31.	Conforme as análises realizadas quando da apreciação das razões de justificativa apresentadas pela Senhora Adleide, a adoção do somatório dos quantitativos a serem contratados pelo órgão gerenciador e participante pode ser aceita, considerando o § 3º do art. 9º do Decreto 7.892/2013, bem como a jurisprudência desta Corte (v.g. Acórdão 3018/2020-TCU-Plenário, relator: Ministro Augusto Sherman) . Portanto, desnecessário, neste ponto, adentrar o mérito dos argumentos colacionados pelo respondente, já que este também deve ser eximido de quaisquer pretensões de responsabilização por parte desta Corte de Contas. 
Item b: pesquisa de preços com base unicamente na solicitação de três propostas de fornecedores, com inobservância, assim, à orientação dada pela então IN 5/2014 do Ministério do Planejamento, Desenvolvimento e Gestão, no sentido de que, na realização da pesquisa de preços com vistas à formulação do orçamento estimado, sejam priorizados os parâmetros disponíveis no Painel de Preços e as contratações similares realizadas pelos demais entes públicos, dando ênfase, principalmente, às anteriores contratações similares no próprio órgão ou entidade;
Razões de justificativa do responsável (peça 133) :
a) o servidor não teria participado na fase de planejamento e da elaboração das pesquisas de preços da contratação, as quais foram realizadas sob responsabilidade da área técnica demandante antes da elaboração do Edital e não fazendo parte deste documento (p. 4) ; e
b) o parecer da área jurídica também teria avalizado os procedimentos adotados quando da pesquisa de preços (p. 4) . 
Análise:
32.	Neste ponto, surge o argumento central apresentado pelo senhor Frederico quanto à alegada impossibilidade de que seja responsabilizado pelos fatos dispostos nesta instrução processual: não teria participado do planejamento da licitação. Para refutar esta tese, é preciso rememorar análises feitas durante o longo iter deste processo. 
33.	O Senhor Frederico, ao tempo dos fatos, era substituto do Coordenador de Licitação e Gestão de Contratos do Ministério da Cultura, tendo atuado na elaboração do edital e apoio da equipe do pregão (peça 116, 10) . 
34.	Cumpre anotar que a responsabilidade do Senhor Frederico deriva de informações prestadas pelo próprio órgão contratante, o MinC (peça 110) . Com efeito, na instrução de peça 116, esta unidade técnica, com base nas informações prestadas pelo órgão, assenta que o respondente, como substituto do Coordenador de Licitação e Gestão de Contratos, na condição de um dos responsáveis pela elaboração do edital, conforme Ofício 86/2021/CDOC/CGRL/SPOA/GSE (peça 116, p. 14) , deveria ter observado que seria possível a comparação de preços com os de outros contratos da Administração com objetos similares, bem como com os praticados pelo próprio MinC. Assim, justa a responsabilização do senhor Frederico pelo presente fato, juntamente com a senhora Adleide. 
35.	Também é digno de anotação o fato de que se esperava do Senhor Frederico, por suas atribuições, que orientasse o trabalho da equipe responsável pela pesquisa de preços e não que o fizesse. Seria o exercício de diligência por atribuição que, neste aspecto, supera mesmo o grau de responsabilidade da senhora Adleide, uma vez que o detentor de conhecimentos técnicos acerca da pesquisa de preços e não quanto ao objeto, em si, seria o senhor Frederico. Portanto, com relação às pesquisas de preços, as tarefas exercidas por cada um dos responsáveis nestes autos devem ser ponderadas, considerando-se, ainda, o que dispõe o art. 22 da Lei de Introdução às Normas do Direito Brasileiro - LINDB, com destaques da nossa parte:
Art. 22.  Na interpretação de normas sobre gestão pública, serão considerados os obstáculos e as dificuldades reais do gestor e as exigências das políticas públicas a seu cargo, sem prejuízo dos direitos dos administrados.
36.	Assim, seria o comportamento esperado do substituto do Coordenador de Licitações do MinC, o senhor Frederico, a expedição de orientações para a equipe envolvida com as pesquisas de preços a respeito das melhores técnicas que deveriam ser empregadas na realização dos procedimentos. 
37.	Com relação ao parecer jurídico que teria respaldado sua atuação, cumpre lembrar que a opinião jurídica apresentada não abona quaisquer falhas imputáveis aos gestores responsáveis pelo certame, tal como apontado na análise deste tópico quando da apreciação dos argumentos apresentados pela Senhora Adleide. A conclusão, no caso do Senhor Frederico, não pode ser diferente: é medida adequada a sua apenação em virtude dos erros ocorridos durante os procedimentos adotados na pesquisa de preços. 
Item c:  exigência de declaração a ser apresentada pelos licitantes, para os fins de qualificação técnico profissional, de que os responsáveis técnicos pela empresa deveriam ficar disponíveis em tempo integral para a execução dos serviços nos três órgãos participantes da licitação (itens 9.7.2 e 9.7.3 do edital) , de modo incompatível com o modelo de contratação previsto, o que poderia dar origem a diversos contratos (órgão gerenciador, participantes e até mesmo com eventuais não-participantes) , inviabilizando o desempenho das atividades a eles atribuídas pelo instrumento convocatório	
Razões de justificativa do responsável (peça 133) :
a) os argumentos apresentados para análise da conduta da letra 'a' seriam replicáveis para a letra 'c' das audiências promovidas (p. 4) . As análises promovidas com relação ao aludido item, então, são perfeitamente aplicáveis a este. 
Análise:
38.	Não se desconsidera que as estruturas orgânicas do Poder Executivo Federal têm passado por alterações e reduções em tempos recentes. Contudo, os argumentos apresentados pelo respondente são genéricos, sem provas materiais de como tais modificações teriam sujeitado sua atuação a restrições e como isso pode ter afetado o resultado final derivado de suas decisões. 
39. 	O que se esperava, de forma mediana, é que dada sua responsabilidade de Coordenador de Licitações, tecesse orientações aos demais envolvidos com as pesquisas que culminaram com a elaboração do Edital do PE 15/2017. 
40.	Ademais, seria relativamente perceptível, considerando as atribuições de um Coordenador de Licitações, que os serviços a serem contratados não deveriam exigir disponibilidade, em tempo integral, dos responsáveis técnicos pela execução do contrato, assim, da mesma forma que encaminhado com relação à Senhora Adleide, deve o senhor Frederico responder pela exigência superlativa e limitadora de competitividade. 
Item d: ausência de parcelamento do objeto, separando os serviços inerentes à área de arquivologia daqueles relativos à área de biblioteconomia, com vistas ao melhor aproveitamento das condições do mercado e à ampliação da competividade, cujas justificativas para a eventual impossibilidade dessa medida deveriam ter sido registradas nos autos do correspondente procedimento licitatório
Razões de justificativa do responsável (peça 133) :
a) A definição e justificativa quanto ao parcelamento ou não do objeto foi estabelecida pela área técnica demandante no TR, conforme item 1.7 do documento em questão; e
b) não cabia ao respondente permitir ou não a aglutinação do objeto, principalmente por tal definição ser de competência da área técnica, em razão do seu conhecimento técnico sobre o objeto da licitação (p. 5) .
Análise:
41.	Os argumentos são rebatidos pela função desempenhada pelo Senhor Frederico, Coordenador de Licitações substituto e responsável pelos atos administrativos que, nessa condição, foram a ele imputados e que importam na proposta de sua responsabilização. Ainda que, por premissa, não dispusesse de conhecimentos técnicos a respeito da definição do objeto, caberia ao respondente ao menos indagar a respeito da agregação dos itens, já que o não parcelamento do objeto é hipótese de exceção, ante atualmente o que estabelece a Súmula 247 do TCU. 
42.	Não se trata, portanto, de definição TÉCNICA quanto ao objeto, mas sim de método de agregação dos itens, o que caberia ao Senhor Frederico ao menos questionar, considerando sua função de Coordenador de Licitação do MinC. Suas razões de justificativa, então, não podem ser aceitas.  
Item e: aceitação de participações e possibilidade de adesão à ata de registro de preços oriunda do Pregão 15/2017, sem considerar, principalmente, a modelagem contratual escolhida e as peculiaridades para a execução dos serviços em cada instituição federal, considerando a diversidade de configurações para a prestação dos serviços nas mais diversas organizações interessadas em participar/aderir à ata em oposição ao caráter padronizado e replicável do Sistema de Registro de Preços (SRP) 	
Razões de justificativa do responsável (peça 133) :
a) ao contrário do que consta na matriz de responsabilização, a atuação do servidor para elaborar o edital não envolveu nenhuma decisão com relação à permissão ou não de adesões ao registro de preços no modelo empregado (p. 5) ; e
b) não coube ao servidor questionar a decisão técnica da área demandante de permitir adesões à futura ata de registro de preços, conforme estabelecido posteriormente no item 8 do TR, com tal definição não fazendo parte da elaboração do edital (p. 5) . 
Análise:
43.	Mais uma vez, o argumento central do respondente centra-se na ideia de que não caberia a ele decidir questões relacionadas ao planejamento da contratação. Na realidade, o que se esperava, em razão de seu dever de diligência, seria que o Senhor Frederico orientasse os envolvidos na elaboração do edital quanto aos procedimentos a serem adotados na concepção da possibilidade de adesão.  
44.	Assim, também por este ponto, deve ser o senhor Frederico responsabilizado. No mais, cabem as análises procedidas com relação aos argumentos lançados pela Senhora Adleide direcionados a este ponto. 
F.2. Exame das diligências realizadas:
Item a: diligenciar o Ministério do Turismo com fundamento nos artigos 157 e 187 do Regimento Interno/TCU, para que, no prazo de sessenta dias, encaminhe cópia dos documentos e/ou esclarecimentos quanto ao cumprimento do item 9.6 do Acórdão 718/2018-TCU-Plenário, alertando os gestores que, nos termos do art. 58, IV, da Lei 8.443/1992, o não cumprimento da decisão deste Tribunal sujeita os responsáveis a multa
Contextualização:
45.	O Acórdão 718/2018-TCU-Plenário, dentre outras medidas, determinou a abertura de tomada de contas especial para apurar eventuais responsabilidades dos envolvidos com o Pregão Eletrônico 15/2017, em especial os indícios de sobrepreço e superfaturamento na parcial execução do contrato resultante, bem como inusitada condução de dois procedimentos licitatórios para a aquisição de serviços similares com preços distintos no bojo do Pregão 15/2017 e do Pregão 7/2016, promovidos pelo Ministério da Cultura.
Manifestação da Unidade Jurisdicionada sobre os indícios de irregularidades (peça 135) :
a) com relação aos itens 9.2 e 9.4.1 da audiência - não caberia a anulação do Pregão Eletrônico 15/2017 que gerou o Contrato, uma vez que este já teve sua vigência encerrada; e
b) a Tomada de Contas Especial determinada pelo TCU foi devidamente instaurada, sob número e-TCE 2727/2022 e abertura do processo 72031.014372/2022-81, conforme informado no Ofício 3666/2022/SGFT/GSE (SEI 1802116) .
Análise:
46.	Na etapa processual anterior (peça 116 - monitoramento) foi promovida indagação junto ao Ministério para que esclarecesse se teria havido ou não a instauração de TCE com vistas à apuração dos fatos descritos nesta instrução (vide ofício à peça 123) . Os itens 9.2 e 9.4.1 foram considerados como parcialmente atendidos, pelo que não estão sendo novamente discutidos nesta etapa. 
47.	Objetivamente, cumpre anotar que as providências informadas pelo Ministério do Turismo - que respondia pelo pasta da Cultura até 31/12/2022 - são suficientes para considerar como atendido o item 9.6 do Acórdão 718/2018-TCU-Plenário, o que não impede o TCU de em ocasião futura avaliar os resultados das apurações e eventuais condutas dos responsáveis pelos procedimentos apuratórios.
48.	Com relação à incidência de uma possível prescrição, cumpre relembrar que, nos termos do art. 2º c/c art. 4º, III, da Resolução - TCU 344/2022, prescrevem em cinco anos as pretensões punitiva e de ressarcimento, contados do recebimento da denúncia ou da representação pelo Tribunal. Na espécie, o expediente originário é datado de 30/8/2017. A partir daí, foram diversos atos com vistas ao deslinde de mérito deste processo, sendo o primeiro acordão proferido em 13/4/2018 (peça 46) . Na sequência, foram diversos atos apuratórios, que causam a interrupção do prazo prescricional, nos termos do art. 5º da Resolução 344/2022.  
50.       	Do mesmo modo, caso se verifique, no transcorrer das análises, infrações permanentes ou continuadas, elas também não estariam prescritas nesse momento, pois, consoante o art. 4º, V, da Resolução - TCU 344/2022, as pretensões punitiva e de ressarcimento somente estariam prescritas após cinco anos do dia em que tiver cessado a permanência ou a continuidade. A última nota fiscal correspondente ao contrato é de outubro de 2018 (peça 112, p. 137) , portanto, há menos de cinco anos da presente data. 
51.       	Também não há que se falar em prescrição intercorrente, nos termos do art. 8º da Resolução - TCU 344/2022, pois o processo não ficou paralisado por mais de três anos, pendente de julgamento ou despacho.

	G. Conclusão

	52.	Considerando a proposta de acatamento parcial das razões de justificativas dos responsáveis, nova matriz de responsabilização, ajustada à presente análise, será anexada ao final desta instrução.
53.	Será proposta, ainda, a aplicação de multa aos responsáveis ouvidos nas audiências promovidas. Desnecessário o encaminhamento de novas medidas corretivas, uma vez que estas já foram aprovadas pelo Plenário do TCU quando da apreciação do Acórdão 718/2018-TCU-Plenário (peça 46 deste processo) . Além disso, como ainda não foi apreciada a instrução de peça 116, relativa a monitoramento das deliberações realizadas, cumpre, na proposta de encaminhamento deste processo, indicar o atendimento ou não do que foi monitorado no curso deste processo, o que será informado mais adiante. 

	H. Impacto dos Encaminhamentos Propostos

	Haverá impacto relevante na Unidade Jurisdicionada e/ou na sociedade, decorrente dos encaminhamentos propostos?
	Não

	I. Pedido de Ingresso aos Autos, de Informações/Vistas/Cópias, e de Sustentação Oral

	Há pedido de ingresso aos autos feito por terceiros?
	Não

	Há pedido de informações/vistas/cópia do processo?
	Não

	Há pedido de sustentação oral feito por terceiros?
	Não

	J. Processos Conexos, de Contas e Apensos

	Há processos conexos noticiando possíveis irregularidades na contratação ora em análise?
	Não

	Há processos de contas referentes ao (s) exercício (s) em que as irregularidades ocorreram?
	Não

	Há processos apensos?
	Não

	K. Proposta de Encaminhamento

	54.	Em virtude do exposto, propõe-se:
54.1.	considerar atendidas as medidas solicitadas nos itens 9.4.2, 9.4.3, 9.4.4, 9.5, 9.7, 9.8.1, 9.8.2 e 9.8.3, parcialmente atendidas as medidas solicitadas nos itens 9.2 e 9.4.1 e não atendido o item 9.6 do Acórdão 718/2018-TCU-Plenário;
54.2	acolher as razões de justificativa apresentadas por Adleide Catarina Falcão (CPF XXX.119.021-XX) e Frederico Guimarães Cardoso (CPF XXX.061.854-XX) , em relação ao item 33 'a' da audiência;
54.3.	rejeitar as razões de justificativa apresentadas por Adleide Catarina Falcão (CPF XXX.119.021-XX) e Frederico Guimarães Cardoso (CPF XXX.061.854-XX) , em relação aos itens 33 'b', 'c', 'd' e 'e' da audiência, aplicando-lhes a multa prevista no art. 58, inciso II, da Lei 8.443/1992, c/c o art. 268, inciso II, do Regimento Interno do TCU, fixando prazo de quinze dias, a contar da notificação, para que comprove, perante este Tribunal (art. 214, III, "a", do RI/TCU) , o recolhimento da dívida aos cofres do Tesouro Nacional, atualizada monetariamente desde a data do presente acórdão até a data do efetivo recolhimento, se for paga após o vencimento, na forma da legislação em vigor;
54.4.	autorizar, caso requerido, nos termos do art. 26 da Lei 8.443/1992, e do art. 217 do RI/TCU, o parcelamento das dívidas em até 36 parcelas, com a atualização monetária e os correspondentes acréscimos legais, esclarecendo ao responsável que a falta de pagamento de qualquer parcela importará no vencimento antecipado do saldo devedor, sem prejuízo das demais medidas legais;
54.5.	informar ao Ministério da Cultura - MinC e ao representante do acórdão que vier a ser proferido, destacando que o relatório e o voto que fundamentam a deliberação ora encaminhada podem ser acessados por meio do endereço eletrônico www.tcu.gov.br/acordaos; e
54.6.	encaminhar cópia da deliberação que vier a ser proferida aos responsáveis ouvidos em audiência: Adleide Catarina Falcão (CPF XXX.119.021-XX) e Frederico Guimarães Cardoso (CPF XXX.061.854-XX) ."

	É o Relatório.

Ricardo Iversen Junior, Marilia Gabriela Ferreira de Faria (21.834/OAB-DF) e outros, representando OTC DOC Organização Tecnologia e Custódia de Documentos Eireli; Rafael Otavio de Lima Oliveira e Patricia Alvares de Azevedo Oliveira, representando Ministério da Cultura.

Não atuou.

REPRESENTAÇÃO. PREGÃO ELETRÔNICO. MINISTÉRIO DA CULTURA (ÓRGÃO LICITANTE E GERENCIADOR). MINISTÉRIO DO TRABALHO E INCRA (ÓRGÃOS PARTICIPANTES DA INTENÇÃO DE REGISTRO DE PREÇOS). SERVIÇOS EM ACERVO BIBLIOGRÁFICO E ARQUIVÍSTICO. MATÉRIA JORNALÍSTICA SOBRE A CONTRATAÇÃO DE EMPRESA POR VALOR MUITO SUPERIOR AO OFERTADO PELO LICITANTE MAIS BEM CLASSIFICADO, APÓS A FASE DE LANCES. EXIGÊNCIAS DE QUANTITATIVOS EXCESSIVOS, SUPERANDO NÃO APENAS A DEMANDA DOS ENTES PARTICIPANTES, MAS TAMBÉM A DEMANDA DO ÓRGÃO LICITANTE. INCOERÊNCIA NAS EXIGÊNCIAS DE ALOCAÇÃO DE PESSOAL EM FACE DAS DEMANDAS DÍSPARES DOS DEMAIS PARTICIPANTES. POSSIBILIDADE DE PARCELAMENTO DO OBJETO. INADEQUAÇÃO DAS PESQUISAS DE MERCADO. CONCESSÃO DE CAUTELAR SUSPENSIVA SOBRE OS ATOS DECORRENTES DO CERTAME. OITIVAS. CONHECIMENTO. PROCEDÊNCIA. FIXAÇÃO DE PRAZO PARA A ANULAÇÃO DO CERTAME. DETERMINAÇÕES, ENTRE OUTRAS, PARA A DEVIDA INSTAURAÇÃO DE TCE. PROSSEGUIMENTO DO FEITO PELA AUDIÊNCIA DOS RESPONSÁVEIS PELAS FALHAS APURADAS. ACOLHIMENTO PARCIAL DAS RAZÕES DE JUSTIFICATIVA DE UM DOS RESPONSÁVEIS. REJEIÇÃO DAS RAZÕES DE JUSTIFICAIVA DO OUTRO RESPONSÁVEL. MULTA.

REPRESENTAÇÃO (REPR)

Unidade de Auditoria Especializada em Contratações (AudContratações).

Cuidam os autos de representação pela então Secretaria de Aquisições Logísticas (Selog) sobre possíveis irregularidades ocorridas no Pregão Eletrônico 15/2017, promovido pelo Ministério da Cultura, destinado à contratação de ata de registro de preços para serviços em acervo bibliográfico e arquivístico.
Nesta etapa processual, aprecio as razões de justificativa apresentadas em decorrência das audiências determinadas em atendimento ao subitem 9.8.3 do Acórdão 718/2018-TCU-Plenário, de relatoria do Ministro-Substituto André Luís de Carvalho.
Preliminarmente, antes de iniciar o exame de mérito deste feito, é pertinente fazer uma breve contextualização dos fatos.
4.	Conforme historiado no voto condutor do Acórdão 718/2018-TCU-Plenário, a unidade técnica pontuou que, à exceção da 1ª colocada no certame, cuja proposta teria sido recusada por não ter sido apresentada no prazo fixado, as três outras empresas foram desclassificadas por não terem atendido aos requisitos de qualificação técnica estabelecidos nos subitens 9.7.1 e 9.7.3 do edital. Tais disposições exigiriam que a licitante demonstrasse a execução de 50% da quantidade de metros lineares dos serviços de tratamento arquivístico do acervo documental, de transferência ordenada de documentos e de armazenamento e guarda documental, em conformidade com as métricas fixadas no termo de referência.
Tais exigências, além de não se limitarem às parcelas de maior relevância técnica e valor significativo, teriam resultado na indevida necessidade de comprovação de serviços superiores às demandas individuais do próprio órgão gerenciador da ata (Ministério da Cultura) e de outros dois órgãos que participaram da intenção de registro de preços (Incra e Ministério do Trabalho) .
Outrossim, apontou-se que os valores previstos no orçamento estimado se mostraram incompatíveis com os valores de contratações similares, no âmbito da administração pública federal, com excedentes, inclusive, em relação a preços contratuais praticados no bojo do então Contrato 13/2016 firmado pelo próprio Ministério da Cultura com a mesma empresa OTC.DOC para objeto similar.
Isso ocorreu porque os responsáveis pela condução do certame limitaram a sua pesquisa de mercado a três orçamentos colhidos junto a empresas do ramo, deixando de se valer dos referenciais obtidos nas contratações similares pelas demais instituições públicas e até mesmo no Painel de Preços do Portal de Compras do Governo Federal, conforme a disposição existente na Instrução Normativa SLTI/MPOG 5/2014 (com a redação dada pela IN 3/2017) .
Como resultado, ocorreu a contratação da OTC.DOC - Organização, Tecnologia e Custódia de Documentos pelo valor total de R$ 32.952.400,00, o que excedeu significativamente o preço proposto pela melhor proposta apresentada no certame (R$ 4.423.266,50) .
Em relação à qualificação técnico-profissional, questionou-se a exigência de responsáveis técnicos nas áreas de arquivologia e biblioteconomia (itens 9.7.2 e 9.7.3 do edital) , restrição que deveria ser justificada não só por razões de ordem técnica, mas também pela significância dos valores envolvidos, tendo em vista o que prescreve o art. 30, § 1º, da Lei 8.666/1993. 
Ainda quanto aos referidos profissionais, o Termo de Referência previu disponibilidade em tempo integral para a prestação dos serviços, desde a assinatura do contrato até o final dos trabalhos, o que levou a Selog a questionar como tais profissionais poderiam atuar em tempo integral em três contratos firmados por diferentes órgãos. Assim, foi dada ciência ao Ministério da Cultura sobre a ausência de avaliação sobre a manutenção das exigências de comprovação referentes à qualificação técnico-profissional.
Além das irregularidades já expostas, também foi constatada a ausência de parcelamento do objeto, separando os serviços inerentes à área de arquivologia daqueles relativos à área de biblioteconomia, com vistas ao melhor aproveitamento das condições do mercado e à ampliação da competividade.
Houve, ainda, a aceitação de participações e adesões em licitações destinadas a registro de preços, sem considerar, principalmente, o modelo de licitação escolhido e as peculiaridades para a execução dos serviços em cada instituição federal, em possível violação ao disposto no art. 22 do Decreto 7.892/2013. 
Diante do iminente risco de dano ao Erário, o então relator deste processo, Ministro-Substituto André Luís de Carvalho, expediu medida cautelar para que o Ministério da Cultura suspendesse a prática de todos os atos inerentes ao Pregão Eletrônico n.º 15/2017, aí incluídos os subsequentes atos de adesão à ata ou mesmo de condução dos correspondentes contratos públicos, até que o TCU decidisse sobre o mérito desta representação, nos termos do art. 276 do RI/TCU.
Posteriormente, com a confirmação das irregularidades, o Acórdão 718/2018-TCU-Plenário julgou a presente representação procedente e fixou prazo para a anulação do certame em exame, bem como de todos os atos dele decorrentes. Tal decisão foi mantida pelo Acórdão 458/2019-TCU-Plenário, que rejeitou embargos de declaração opostos pela OTC. DOC Organização Tecnologia e Custódia de Documentos Eireli e pelo então Ministério da Cultura.
Ademais, diante dos indícios de sobrepreço e superfaturamento na parcial execução do contrato resultante do aludido Pregão Eletrônico 15/2017, o subitem 9.6 do Acórdão 718/2018-TCU-Plenário, determinou ao Ministério da Cultura que instaurasse tomada de contas especial (TCE) com o intuito de identificar os responsáveis e de quantificar o correspondente dano ao Erário. Tal medida somente foi promovida em 2022, consoante informação prestada por meio do expediente inserto à peça 135.
 Diante desse quadro, a instrução inserta à peça 116 propôs a audiência realizar a audiência da Sra. Adleide Catarina Falcão, na condição de Coordenadora de Documentação e Informação do Ministério da Cultura, que atuou na elaboração dos documentos para contratação e como fiscal técnica do contrato, e do Sr. Frederico Guimarães Cardoso, como Coordenador de Licitação e Gestão de Contratos do mesmo órgão, que atuou na elaboração do edital e apoio da equipe do pregão, para que apresentassem razões de justificativa acerca das seguintes irregularidades identificadas na condução/execução do Pregão Eletrônico 15/2017:
a) adoção do mínimo de 50% do somatório da demanda de todos os participantes como parâmetro para a fixação dos quantitativos mínimos exigidos para fins de comprovação de qualificação técnica, em detrimento da exigência calcada apenas na demanda do gerenciador, aumentando artificialmente a qualificação mínima necessária para o atendimento das necessidades do contratante e restringindo indevidamente a competitividade no certame, com ofensa ao art. 37, XXI, da Constituição de 1988 e ao art. 3º, § 1º, I, da Lei 8.666, de 1993;
b) pesquisa de preços com base unicamente na solicitação de três propostas de fornecedores, com inobservância, assim, à orientação dada pelo art. 2º da então IN 5/2014 do Ministério do Planejamento, Desenvolvimento e Gestão, no sentido de que, na realização da pesquisa de preços com vistas à formulação do orçamento estimado, sejam priorizados os parâmetros disponíveis no Painel de Preços e as contratações similares realizadas pelos demais entes públicos, dando ênfase, principalmente, às anteriores contratações similares no próprio órgão ou entidade;
c) exigência de declaração a ser apresentada pelos licitantes, para os fins de qualificação técnico-profissional, de que os responsáveis técnicos pela empresa deveriam ficar disponíveis em tempo integral para a execução dos serviços nos três órgãos participantes da licitação (itens 9.7.2 e 9.7.3 do edital) , de modo incompatível com o modelo de contratação previsto, o que poderia dar origem a diversos contratos (órgão gerenciador, participantes e até mesmo com eventuais não-participantes) , inviabilizando o desempenho das atividades a eles atribuídas pelo instrumento convocatório, infringindo o disposto no art. 30, § 6º, c/c o art. 3º, § 1º, I, da Lei 8.666, de 1993 e inc. XXI do art. 37 da Constituição Federal;
d) ausência de parcelamento do objeto, separando os serviços inerentes à área de arquivologia daqueles relativos à área de biblioteconomia, com vistas ao melhor aproveitamento das condições do mercado e à ampliação da competividade, cujas justificativas para a eventual impossibilidade dessa medida deveriam ter sido registradas nos autos do correspondente procedimento licitatório; e
e) aceitação de participações e possibilidade de adesão à ata de registro de preços oriunda do Pregão 15/2017, sem considerar, principalmente, a modelagem contratual escolhida e as peculiaridades para a execução dos serviços em cada instituição federal, considerando a diversidade de configurações para a prestação dos serviços nas mais diversas organizações interessadas em participar/aderir à ata em oposição ao caráter padronizado e replicável do Sistema de Registro de Preços (SRP) , com violação do disposto no art. 22 do Decreto 7.892/2013. 
Devidamente notificados, os dois responsáveis apresentaram suas razões de justificativa, as quais foram analisadas pela Unidade de Auditoria Especializada em Contratações (AudContratações) . Em síntese, entre outras medidas, a unidade técnica propôs rejeitar as manifestações de defesa de ambos os agentes, aplicando-lhes a multa prevista no art. 58, inciso II, da Lei 8.443/1992.
II
Feita essa breve exposição do caso, passo a examinar as razões de justificativa dos responsáveis, enfatizando ser esta a minha primeira apreciação dos autos após ter sido sorteado relator do processo em decorrência da aposentadoria do Ministro-Substituto André Luís de Carvalho.
Inicialmente, acerca do primeiro indício de irregularidade, consubstanciada na exigência, para fins de comprovação de qualificação técnica, do mínimo de 50% do somatório da demanda de todos os participantes, a unidade técnica registrou a seguinte disposição no Decreto 7.892/2013, que regulamenta o Sistema de Registro de Preços no âmbito da administração pública federal:
"Art. 9º O edital de licitação para registro de preços observará o disposto nas Leis nº 8.666, de 1993, e nº 10.520, de 2002, e contemplará, no mínimo:
 (...) 
II - estimativa de quantidades a serem adquiridas pelo órgão gerenciador e órgãos participantes;
III - estimativa de quantidades a serem adquiridas por órgãos não participantes, observado o disposto no § 4º do art. 22, no caso de o órgão gerenciador admitir adesões;
 (...) 
§ 3º A estimativa a que se refere o inciso III do caput não será considerada para fins de qualificação técnica e qualificação econômico-financeira na habilitação do licitante."
Assim, a AudContratações considerou que a disposição do instrumento convocatório ora em análise não poderia ser considerada irregular, não cabendo a aplicação de quaisquer sanções aos responsáveis quanto a esse ponto da audiência que lhes foi endereçada.
Tenho o mesmo entendimento da unidade técnica, fazendo uma ressalva. A primeira delas é que o percentual fixado em 50% se mostrou desproporcional no caso concreto. A esse respeito, friso que a jurisprudência desta Corte de Contas, consolidada pela Súmula 263, considera que "para a comprovação da capacidade técnico-operacional das licitantes, e desde que limitada, simultaneamente, às parcelas de maior relevância e valor significativo do objeto a ser contratado, é legal a exigência de comprovação da execução de quantitativos mínimos em obras ou serviços com características semelhantes, devendo essa exigência guardar proporção com a dimensão e a complexidade do objeto a ser executado" (grifo acrescido) .
Assim, não há propriamente um percentual máximo relativo à comprovação de execução anterior de quantidade mínima de serviços estabelecido na Lei 8.666/1993 (o dispositivo que tratava do assunto, estabelecendo 50%, foi vetado pelo Presidente da República) . 
Não obstante o exposto, existiam diversas deliberações do TCU no sentido de que as exigências de capacidade técnico-operacional aos mínimos necessários que garantam a qualificação técnica das empresas para a execução do objeto, devendo abster-se de estabelecer exigências excessivas, que possam restringir indevidamente a competitividade dos certames, a exemplo da comprovação de experiência em percentual superior a 50% dos quantitativos a executar (por exemplo, os Acórdão 2215/2018-TCU-Plenário, 1.284/2003-Plenário, 2.088/2004-Plenário, 2.656/2007-Plenário e 608/2008-Plenário) , cumprindo o que prescreve o art. 37 da Constituição Federal e o art. 3º da Lei 8.666/1993.
Na mesma toada, a nova Lei de Licitações e Contratos está positivando o tema, dispondo em seu art. 67, §2º, a exigência de até 50% das parcelas de maior relevância ou valor significativo do objeto da licitação, assim consideradas as que tenham valor individual igual ou superior a 4% (quatro por cento) do valor total estimado da contratação, nos termos do §1º do mesmo artigo. Assim, o percentual de 50% deve ser compreendido com um valor máximo a ser estipulado para fins de qualificação técnica, cabendo ao órgão promotor da licitação fixar uma proporção menor sempre que possível, a fim de ampliar a competividade do certame.
Há que se verificar, no caso, se a exigência de tal percentual foi demasiada e teria provocado uma restrição de competitividade ao certame. No caso em apreciação, houve de fato uma restrição ao caráter competitivo do certame e, por conseguinte, a contratação de proposta que não era a mais vantajosa para a administração, circunstância que poderia ensejar a aplicação de sanções aos responsáveis. 
Não obstante o exposto, a audiência endereçada aos responsáveis não se refere ao percentual exigido para fins de habilitação técnica, o qual realmente se demonstrou desproporcional e restritivo, e sim ao fato de ele ter sido aplicado sobre o somatório dos quantitativos a serem demandados pelo órgão gerenciador e demais participantes da intenção do registro de preços. Nesse ponto específico, é razoável que a exigência de qualificação técnica-operacional recaia tanto sobre a demanda do órgão gerenciador quanto sobre as demandas dos órgãos participantes.
II.1
No que tange à pesquisa de preços realizada unicamente com base na solicitação de três propostas de fornecedores, sem a priorização dos preços constantes do painel de preços e de outras contratações governamentais, a Sra. Adleide Catarina Falcão, dentre outros tópicos, alegou que teria se baseado na norma vigente à época e que também teria sido considerada como atendida pela consultoria jurídica do órgão. Além disso, expõe que no Relatório do TCU constante à peça 47, página 10, promove-se análise tomando como parâmetro de pesquisa de preços de apenas duas licitações ocorridas em data posterior à licitação examinada, o que também não estaria alinhado com a então vigente Instrução Normativa 5/2014, do Ministério do Planejamento, Desenvolvimento e Gestão.
A esse respeito, em linha com o exame promovido pela unidade técnica, considero que houve violação no disposto no art. 2º, §1º, da IN 5/2014, em sua redação original:
"Art. 2º A pesquisa de preços será realizada mediante a utilização de um dos seguintes parâmetros, observada a ordem de preferência:
I - Portal de Compras Governamentais - www.comprasgovernamentais.gov.br;
II - pesquisa publicada em mídia especializada, sítios eletrônicos especializados ou de domínio amplo, desde que contenha a data e hora de acesso;
III - contratações similares de outros entes públicos, em execução ou concluídos nos 180 (cento e oitenta) dias anteriores à data da pesquisa de preços; ou
IV - pesquisa com os fornecedores.
§ 1º Em observância à ordem de preferência estabelecida nos incisos do caput, a utilização do parâmetro seguinte dependerá da impossibilidade, devidamente justificada, de utilização do parâmetro que o precede.
§ 2º No âmbito de cada parâmetro, o resultado da pesquisa de preços será a média dos preços obtidos.
§ 3º A utilização de outro método para a obtenção do resultado da pesquisa de preços, que não o disposto no § 2º, deverá ser devidamente justificada pela autoridade competente
§ 4º No caso do inciso IV, somente serão admitidos os preços cujas datas não se diferenciem em mais de 180 (cento e oitenta) dias.
§ 5º Excepcionalmente, mediante justificativa da autoridade competente, será admitida a pesquisa com menos de três preços ou fornecedores.
§ 6º Para a obtenção do resultado da pesquisa de preços, não poderão ser considerados os preços inexequíveis ou os excessivamente elevados, conforme critérios fundamentados e descritos no processo administrativo."
As disposições acima se alinham à previsão do art. 15, inciso V, da própria Lei 8.666/1993, segundo o qual as compras, sempre que possível, deverão "balizar-se pelos preços praticados no âmbito dos órgãos e entidades da Administração Pública"
Seria esperado da defendente, por ocasião da aludida pesquisa de mercado, que ao menos outro contrato similar do próprio Ministério da Cultura fosse utilizado como referência, no caso o Contrato 13/2016, celebrado com a mesma empresa, haja vista que esse ajuste se encontrava em vigor.
A conduta da responsável é agravada por duas circunstâncias, sendo a primeira delas o fato de se tratar de uma licitação para registro de preços, o que exigiria ampla pesquisa de mercado, nos termos do art. 15, §1º, da Lei 8.666/1993 c/c o art. 7º do Decreto 7.892/2013.
O segundo agravante resulta no prejuízo ao Erário que tal conduta pode ter ocasionado. Na etapa processual anterior, foi demonstrado que, caso tivesse sido adotado os preços praticados no âmbito dos referidos Pregões 7/2016-MinC e 8/2017-MDIC, o Ministério da Cultura poderia ter auferido a economia de R$ 7.256.908,00 ou de R$ 12.488.700,00, respectivamente. 
Diante do exposto, rejeito as razões de justificativa da Sra. Adleide Catarina Falcão quanto ao segundo ponto de sua audiência, cabendo sancioná-la com a multa prevista no art. 58, inciso II, da Lei 8.443/1992. 
Por outro lado, o Sr. Frederico Guimarães Cardoso aduziu que sua competência restringia-se, na fase interna da licitação, i) ao preenchimento da Lista de Verificação da AGU para verificar a correta instrução processual; ii) à elaboração da minuta de edital conforme orientações do correspondente modelo da AGU, bem como tendo como base as justificativas e definições técnicas constantes no Termo de Referência; iii) ao encaminhamento à CONJUR para verificar aspecto legal da contratação, bem como o TR e Minutas de Edital e Contrato; e iv) à promoção dos ajustes sugeridos na parte concernente às minutas do edital e do contrato, excetuando-se os aspectos técnicos retirados do Termo de Referência, os quais caberiam à área demandante.
Dessa forma, o responsável não teria sido integrante técnico na fase de planejamento da contratação em análise, não teria participado da pesquisa de mercado que fundamentou a licitação, não havendo, em consequência, nexo de causalidade que determinasse sua responsabilização.
A unidade técnica não acolheu tais alegações, ponderando que "seria o comportamento esperado do substituto do Coordenador de Licitações do MinC, o senhor Frederico, a expedição de orientações para a equipe envolvida com as pesquisas de preços a respeito das melhores técnicas que deveriam ser empregadas na realização dos procedimentos". Além disso, a responsabilidade do Senhor Frederico deriva de informações prestadas pelo próprio órgão contratante, o MinC (peça 110) ".
Não concordo com as conclusões da AudContratações, pois, segundo informações obtidas por meio de diligência ao órgão sucessor do Ministério da Cultura, o Sr. Frederico Guimarães Cardoso atuou na elaboração do edital e apoio da equipe do pregão, exatamente como alegou (peça 110) .
Além disso, quem efetivamente realizou a pesquisa de preços foi a outra responsável, Sra. Adleide Catarina Falcão (peças 26 e 27) . Assim, ainda que a falha em apreciação pudesse ter sido detectada pelo Sr. Frederico, não me parece razoável sancioná-lo por ato praticado por terceiro, ainda mais quando não está claro que o defendente tenha qualquer tipo de supervisão sobre os atos praticados pelas demais instâncias do então Ministério da Cultura.
II.2
 Passo a tratar do terceiro tópico da audiência, de exigir declaração a ser apresentada pelos licitantes, para fins de qualificação técnico-profissional, de que os responsáveis técnicos pela empresa deveriam ficar disponíveis em tempo integral para a execução dos serviços nos três órgãos participantes da licitação.
A unidade técnica rejeitou as razões de justificativa apresentadas pelos responsáveis. No caso do Sra. Adleide, embora eu entenda que os argumentos apresentados não descaracterizaram a irregularidade em exame, opto por não sancionar a responsável quanto ao presente ponto.
Com efeito, é óbvio que tal exigência editalícia não se coaduna com o instituto do SRP, que permitiria a realização de contratações simultâneas pelos órgãos participantes, inviabilizando o cumprimento da disposição pelo contratado, ainda mais se for observado que os serviços seriam praticados em diferentes unidades da federação. Ocorre que no caso concreto não se tem notícia de que alguma licitante tenha sido desclassificada por conta dessa exigência (apresentação de declaração) .
Quanto ao Sr. Frederico Guimarães, entendendo que o responsável teve o papel de apenas consolidar no edital as exigências que estavam no termo de referência, elaborado por terceiros, considero que sua responsabilidade deve ser afastada.
O Sr. Marck Anderson da Silva Gusmão Galvão, Coordenador de Documentação e Informação, em substituição, elaborou o termo de referência da licitação (peça 3, fl. 34) , tendo sido o referido documento aprovado pelo Sr. Vandeir Luiz da Silva, Coordenador-Geral de Licitações, Contratos e Recursos Logísticos. Não está claro porque tais agentes não foram chamados a se manifestar sobre as irregularidades em apreciação, mas, em juízo preliminar, algumas das impropriedades em exame poderiam também ter sido imputada a ambos os gestores.
Quanto à Sra. Adleide Catarina Falcão, por ter elaborado a Nota Técnica 1/2017 recomendando a aprovação do termo de referência (peça 27) , deve responder pelas irregularidades que lhe foram imputadas.
Assim, quanto ao terceiro ponto da audiência em apreciação, acolho parcialmente as razões de justificativa do Sr. Frederico Guimarães Cardoso e rejeito as razões de justificativa da Sra. Adleide Catarina Falcão, sem, no entanto, aplicar-lhe multa quanto ao presente tópico.
II.3
Com relação à ausência de parcelamento do objeto, a Nota Técnica 1/2017 (peça 27) , elaborada pela Sra. Adleide Catarina Falcão, informa que o certame ora em análise buscava antender a duas demandas distintas: a) distribuição pelo país do acervo de aproximadamente 2.500 metros lineares de livros, encaminhados ao Ministério da Cultura em contrapartida a benefícios fiscais; e b) necessidade urgente de tratamento de documentos acumulados em diversos setores do órgão em razão da implantação do Sistema Eletrônico de Informações (SEI) .
A responsável alegou que o objetivo era evitar a sobreposição de atividades, de forma que o parcelamento, caso adotado, faria com que o Ministério da Cultura, sem corpo técnico suficiente, realizasse previamente uma triagem em cerca de mais de 125 toneladas de documentos, diferenciando no conjunto documental o acervo arquivístico do acervo bibliográfico, com a possibilidade de estarem misturados.
Contudo, a própria triagem documental é objeto do contrato. Caso adotado o critério sugerido pelo TCU, a Administração teria um custo muito mais elevado, pois seria necessária uma licitação para a triagem dos volumes, bem como outros dois certames, um para cada tipo de acervo.
A unidade técnica enfrentou tais alegações, observando que são contraditadas pelo próprio edital, em que houve a quantificação separada do acervo documental do arquivístico (peça 2, p. 10 e 11) . Portanto, não haveria como acatar os argumentos, uma vez que, conforme o próprio instrumento convocatório, houve quantificação do material a ser tratado por meio da contratação examinada. 
Corroborando com os apontamentos da unidade técnica, observo que o Contrato 13/2016 (peça 25) , ajuste anterior do próprio Ministério da Cultura, não contemplava o tratamento documental bibliográfico. Assim, embora eu considere que as justificativas da Sra. Adleide Catarina Falcão não devem ser aceitas quanto ao presente tópico de sua audiência, considero que as falhas observadas não têm o condão de justificar isoladamente a aplicação de sanção à responsável.
Após o exame de suas razões de justificativa, o fracionamento do objeto ainda me pareceria uma medida justificável. Entretanto, em um exercício de autocontenção, deixo de sancionar a responsável, admitindo que existem outras alternativas na definição do objeto. Cabe ao gestor público, dentro de seu poder discricionário, em cada caso concreto, adotar o melhor caminho dentre os previstos na norma. 
No cenário contemporâneo, a abstração das leis e a ampliação dos campos discricionários conferem ao gestor público um espaço de atuação que, embora se veja limitado pelos princípios do Direito Administrativo (legalidade, eficiência, moralidade, impessoalidade e outros) , permitem a realização de opções e a criação de alternativas inovadoras.
Ao exercer o controle dessa discricionariedade, o TCU deve se preocupar em não engessar a atuação do gestor público. Ao contrário, a Corte de Contas atua de modo a incentivá-lo a otimizar suas opções discricionárias e, por vezes, a ousar na busca de alternativas que melhor atendam às necessidades do órgão ou da entidade.
Nesse sentido, é importante que o órgão de controle tenha em mente que, nessa maior discricionariedade conferida ao gestor, há, sim, espaço para a adoção de soluções que, embora heterodoxas, também atenderão às necessidades da Administração Pública.
O TCU, ao aferir a responsabilidade subjetiva do administrador nessas situações, tenta, na medida do possível, levar em conta as circunstâncias vivenciadas pelo agente, de modo a não impedir o surgimento de iniciativas inovadoras.
A respeito das razões de justificativa do Sr. Frederico Guimarães Cardoso, com as vênias de estilo, considero que devam ser acolhidas pelos mesmos fundamentos expostos anteriormente, pois não há evidências de que o responsável teve uma participação efetiva na definição do objeto e das demais definições inerentes ao planejamento da contratação.
II.4
Por fim, abordo as razões de justificativa apresentadas em resposta à audiência relacionada com a aceitação de participações e possibilidade de adesão à ata de registro de preços oriunda do Pregão 15/2017, sem considerar, principalmente, a modelagem contratual escolhida e as peculiaridades para a execução dos serviços em cada instituição federal, considerando a diversidade de configurações para a prestação dos serviços nas mais diversas organizações interessadas em participar/aderir à ata em oposição ao caráter padronizado e replicável do Sistema de Registro de Preços (SRP) .
A Sra. Adleide Catarina Falcão alegou que, na hipótese de haver alguma adesão ("carona") à ata de registro de preços decorrente do Pregão 15/2017, a análise de vantajosidade deveria ser realizada pelos órgãos aderentes. Além disso, não houve efetivamente nenhuma adesão à referida ata.
Em linha com a posição da unidade técnica, considero que tais justificativas não elidem a irregularidade em apreciação.
Em sentido diverso ao alegado pela responsável, pondero que caberia, em última instância, ao próprio fornecedor beneficiário da ata de registro de preços optar pela aceitação ou não do fornecimento decorrente de adesão, podendo aceita-las naquelas situações em que as condições lhe fossem mais vantajosas. Em casos de adesão em que a contratação não fosse favorável ao prestador de serviço, este poderia rejeitá-la. Assim, mesmo que os eventuais órgãos "caronas" efetivamente realizassem a análise da vantajosidade, não vejo um ambiente propício para que futuras contratações decorrentes de adesões ao registro de preços fossem plenamente aderentes ao interesse público.
A situação é ainda mais grave no sistema de registro de preços do que em relação a uma contratação singular, porque, segundo regulamentação vigente à época, os quantitativos decorrentes das adesões futuras à ata de registro de preços poderiam corresponder até ao quíntuplo do quantitativo de cada item registrado.
No Acórdão 1297/2015-TCU-Plenário, foi deliberado que o órgão gerenciador do registro de preços deve justificar eventual previsão editalícia de adesão à ata por órgãos ou entidades não participantes ("caronas") dos procedimentos iniciais. O relator registrou no voto condutor do citado decisum, que a adesão prevista no art. 22 do Decreto 7.892/2013 é uma possibilidade anômala e excepcional, e não uma obrigatoriedade a constar necessariamente em todos os editais e contratos regidos pelo sistema de registro de preços. No certame em análise, verifico não haver justificativa nos autos motivando a possibilidade de outros órgãos e entidades aderirem à ata de registro de preços decorrente do Pregão 15/2017.
Questiono a própria adequação do uso do SRP em contratações com o objeto semelhante ao que ora se examina, pois, o emprego do instituto exige que os objetos sejam padronizáveis, de modo a atender, amplamente, as necessidades dos adquirentes, qualquer que seja a sua localidade. É exatamente a ausência de padronização que impede a contratação de serviços de tratamento do acervo bibliográfico e arquivístico por intermédio do SRP. Além do óbvio impacto no custo dos serviços em função da localidade em que os referidos acervos estão fisicamente situados, vislumbro diferenças nos custos de transferência ordenada dos documentos para as instalações da contratada e impactos no tratamento arquivístico do acervo documental em função do tipo de documento a ser manuseado.
Em tais objetos não padronizáveis por natureza, caracterizados por elevada imponderação em termos de satisfação das necessidades pelo adquirente, seja porque o problema é muito específico, seja porque não viabiliza a oferta de um justo preço que atenda a todos os interessados, o SRP é inaplicável.
Portanto cabe rejeitar as razões de justificativa da Sra. Adleide Catarina Falcão, aplicando-lhe a multa capitulada no art. 58, inciso II, da Lei 8.443/1992. Nos termos já expostos, considero que deve ser afastada a responsabilização do Sr. Frederico Guimarães Cardoso quanto ao presente tópico de sua audiência.
III
Nesse ponto, passo a examinar as circunstâncias do cometimento das irregularidades, sua gravidade e a culpabilidade da Sra. Adleide Catarina Falcão. 
Com relação ao assunto, entendo que dos tópicos das audiências que lhe foram endereçadas (deficiências na pesquisa de mercado e aceitação para adesões na ata de registro de preços) podem ser consideradas condutas que denotam grave inobservância do dever de cuidado, ou seja, grave negligência na gestão da coisa pública. 
Tal observação ainda é agravada pelo vulto da contratação, que superou a cifra de R$ 32 milhões, o que exigiria o devido zelo no planejamento da contratação pela responsável. 
Sendo assim, compreendo que a atitude da responsável é passível de ser punida com multa, por configurar, no mínimo, a ocorrência de erro grosseiro na gestão dos recursos federais, nos termos do art. 28 da LINDB. 
Quanto ao exame da culpabilidade, não vislumbro a presença de circunstâncias práticas que tenham limitado ou impedido a atuação do agente em conformidade com a lei, uma vez que ele tinha a possibilidade de conhecer a ilicitude de seus atos e evitar o seu cometimento, já que deveria conhecer as condições e as normas de regência para realizar pesquisa de mercado e empregar adequadamente o instituto do SRP.
Em pesquisa ao histórico processual da responsável, a fim de perquirir seus antecedentes, observo que a Sra. Adleide Catarina Falcão não possui condenação em outros processos em curso âmbito desta Corte de Contas. 
Por outro lado, além dos agravantes já apresentados no tópico II.1 deste voto, a postura pós ilícito da referida responsável é, sem dúvida, outro fator agravante de sua conduta. Refiro-me em particular ao seguinte trecho da instrução inserta à peça 116 (grifos acrescidos e destaques no original) :
"22. Os nomes dos potenciais envolvidos foram apresentados, com as devidas funções exercidas e descrição de suas atividades. De plano, interessante notar que um dos responsáveis com relação ao Pregão 15/2017 é a autora da nota informativa 21034914, juntada a este processo por meio da peça 110 (p. 14/32) , como parte da resposta. E tal nota informativa conclui não ser o caso de instauração de TCE, nos seguintes termos (p. 32) :
"Após a análise do teor do Acórdão em questão pela CONJUR do MinC, esta apontou que haveria a possibilidade de que o Acórdão fosse primeiramente embargado em razão das omissões e obscuridades existentes, bem como haveria a possibilidade de que fosse impetrado um recurso.
Restou claro omissões e obscuridades existentes no Acórdão 718/2018-TCU-Plenário TC Processo 025.204/2017-3, conforme identificados nos fatos apontados nesse documento e conforme Embargos de Declaração - Acórdão TCU 718/2018 no documento SEI EMBARGOS DE DECLARAÇÃO 0999372.
O TC Processo 039.766/2018-7, processo de contas anuais, exercício de 2017, da Secretaria-Executiva do Ministério da Cultura, consta parecer técnico com proposta de encaminhamento que sejam julgadas regulares com ressalva as contas e que, quanto a esse Pregão não foi constatado dano ao erário.
O presente caso NÃO apresenta qualquer das ações que são pressupostas para abertura do TCE."
23.	Percebe-se que a responsável pela elaboração da resposta considera que há contradições no Acórdão 718/2018-TCU-Plenário, o que é matéria já superada, dada a negativa de provimento aos embargos, conforme mencionado alhures. Além disso, as contas do órgão relativas ao ano de 2017 ainda não foram julgadas. O aludido parecer técnico pela aprovação ainda não foi apreciado e mesmo que houvesse sido não seria impeditivo para apreciação que ora se pretende. De tudo o que se expôs, percebe-se aparente intenção de não se instaurar a TCE determinada pelo TCU, o que já foi tratado na análise do cumprimento do item 9.6 do acórdão originário e mencionado logo acima, nesta instrução. De toda sorte, a disposição do item 9.8.3 do acórdão originário é clara: deve ser promovida a audiência dos responsáveis pelas irregularidades ocorridas no Pregão 15/2017. Assim, cumpre identificar as condutas e seus potenciais responsáveis."
A Nota Informativa 21034914 a que se refere o trecho acima foi elaborada pela própria Sra. Adleide Catarina Falcão, em 28/6/2021, demonstrando que poderá ser imputada à responsável grande parte da demora pela constituição da tomada de contas especial determinada pelo subitem 9.6 do Acórdão 718/2018-TCU-Plenário. Tal processo só veio a ser instaurado em 2022, quatro anos após a mencionada decisão, depois de reiteradas cobranças desta Corte de Contas.
Mesmo depois de o Acórdão 457/2019-TCU-Plenário ter rejeitado os embargos de declaração interpostos pelo Ministério da Cultura em face do Acórdão 718/2018-TCU-Plenário, a responsável apresenta postura recalcitrante, questionando deliberação desta Corte de Contas.
Há uma aparente violação ao princípio da segregação de funções no âmbito da referida pasta ministerial, pois a responsabilidade pelo débito que poderá resultar no âmbito do aludido processo de tomada de contas especial possivelmente recairá aos responsáveis pela pesquisa de mercado que embasou o Pregão Eletrônico 15/2017, dentre eles a Sra. Adleide Catarina Falcão. Assim, causa espécie que a mesma agente ainda esteja atuando no atendimento a diligências do TCU relacionadas com a constituição de processo de tomada de contas especial para apurar prejuízos resultantes do Pregão Eletrônico 15/2017.
Seria o caso de se cogitar do uso da medida prevista no art. 44, caput, da Lei 8.443/1992, de afastar cautelarmente os responsáveis que possam estar dificultando a apuração dos danos ao Erário.
Em face dessas premissas, julgo adequada a aplicação de multa à Sra. Adleide Catarina Falcão, fundada no art. 58, inciso II, da Lei 8.443/1992, no valor de R$ 30.000,00.
Com base nas considerações acima, julgo pertinente determinar a adoção das seguintes medidas à AudTCE:
localize o processo de tomada de contas especial resultante do subitem 9.6 do Acórdão 178/2018-TCU-Plenário, conferindo-lhe tratamento prioritário, a fim de evitar a ocorrência da prescrição; 
apure no âmbito do processo mencionado acima, por ocasião da instrução preliminar, a possível ocorrência de atos comissivos e omissivos de agentes do Ministério da Cultura que possam ter atrasado a constituição do processo de tomada de contas especial; e
no caso de constatar que o processo de TCE resultante do subitem 9.6 do Acórdão 178/2018-TCU-Plenário ainda não foi enviado ao TCU, proponha ao relator as medidas que entender pertinentes.
	Ante todo o exposto, voto por que seja adotada a deliberação que ora submeto a este Colegiado. 
TCU, Sala das Sessões, em 17 de maio de 2023.
BENJAMIN ZYMLER 
Relator